ACORDAO-COMPLETO-2356371

ACÓRDÃO 7568/2019 ATA 28/2019 - PRIMEIRA CÂMARA

VISTOS, relatados e discutidos estes autos de tomada de contas especial instaurada pela Fundação Nacional de Saúde em desfavor do Sr. Francisco Carlos Rodrigues Sena, ex-Prefeito Municipal de Itaipé/MG, em razão da impugnação parcial dos recursos recebidos por força do Convênio 2419/2001 (Siafi 442927) , que tinha por objeto a execução de sistema de abastecimento de água;
ACORDAM os Ministros do Tribunal de Contas da União, reunidos em sessão da 1ª Câmara, ante as razões expostas pelo Relator, em:
9.1. excluir o Município de Itaipé/MG da relação processual;
9.2. arquivar a presente TCE, sem julgamento do mérito, com base no art. 212 do Regimento Interno/TCU, por ausência de pressupostos de desenvolvimento válido e regular do processo;
9.3. dar ciência ao Sr. Francisco Carlos Rodrigues Sena, ao Município de Itaipé/MG e à Fundação Nacional de Saúde (Funasa) da presente decisão, informando à Fundação que o excessivo período de tempo transcorrido na tramitação do processo administrativo que precedeu a instauração da TCE referente ao Convênio 2.419/2001 e a ausência de análise das razões defensivas apresentadas pelo responsável, bem como as alterações de posicionamento da entidade concedente em relação ao valor do débito – ora glosa integral, ora glosa parcial – e ao total de execução física das obras, sem a efetiva demonstração dos fatos que motivaram essas alterações, comprometeram a fiel observância do devido processo legal e, por conseguinte, prejudicaram a ampla defesa do responsável e a efetividade deste processo.

Tomada de contas especial instaurada pela Fundação Nacional de Saúde em face da impugnação parcial das despesas realizadas com recursos de convênio celebrado para a execução de sistema de abastecimento de água em quatro comunidades rurais do Município de Itaipé-MG (Brejaúba, Leros, Rio Manso e Lages).

Primeira Câmara

Fundação Nacional de Saúde (Funasa).

3. Responsáveis: Francisco Carlos Rodrigues Sena (XXX.394.726-XX); Prefeitura Municipal de Itaipé - MG (18.404.756/0001-61).

13.1. Ministros presentes: Walton Alencar Rodrigues (Presidente), Benjamin Zymler, Bruno Dantas e Vital do Rêgo (Relator).
13.2. Ministro-Substituto presente: Weder de Oliveira.

VITAL DO RÊGO

Adoto como parte do relatório, com os ajustes de forma pertinentes, a instrução da Secretaria de Controle Externo de Tomada de Contas Especial (Secex-TCE) , cujas propostas contaram com a anuência dos dirigentes daquela unidade técnica (peças 19 a 21) :
INTRODUÇÃO
	Cuidam os autos de Tomada de Contas Especial instaurada pela Fundação Nacional de Saúde - Funasa, em desfavor do Sr. Francisco Carlos Rodrigues Sena, Prefeito Municipal de Itaipé/MG, no período de 1/1/2001 a 31/12/2004, em razão da impugnação parcial dos recursos recebidos por força do Convênio 2419/2001 - Siafi 442927 (peça 1, p. 6-13) , celebrado entre a Funasa e o referido município, tendo por objeto  a execução de sistema de abastecimento de água, uma vez constatada a execução parcial do objeto do convênio. A vigência do convênio, após quatro prorrogações, foi de 31/12/2001 a 1/2/2005.
HISTÓRICO 
Para a execução do objeto do Convênio 2419/2001 - Siafi 442927 (peça 1, p. 6-13) foi previsto um total de R$ 262.548,01, dos quais R$ 250.000,00 a cargo da concedente e R$ 12.548,01 a cargo do convenente, a título de contrapartida, conforme cláusulas terceira e quarta do convênio, respectivamente (peça 1, p. 9) .  
O convênio teve por objeto a implantação de sistema de abastecimento de água nas comunidades rurais de Brejaúba, Lero, Rio Manso e Lages, do Município de Itaipé/MG, conforme descrito no Plano de Trabalho (peça 1, p. 17-19) . 
Foram realizadas as seguintes transferências de recursos para a conta do convênio (Banco do Brasil, Agência 0061, C/C 15149-1) :
	Ordem Bancária
	Data da OB
	Data do crédito na conta do convênio
	Valor

	2002OB006058 (peça 1, p. 55) 
	6/6/2002
	11/6/2002 (peça 1, p. 103) 
	R$ 125.000,00

	2002OB011339 (peça 1, p. 58) 
	2/10/2002
	7/10/2002 (peça 1, p. 105) 
	R$ 125.000,00

	TOTAL
	R$ 250.000,00

Foram realizadas cinco visitas técnicas ao município (peça 1, p. 65, 68-69, 91-92, 132-134 e 158-160) . Na visita técnica datada de 17/10/2004 (peça 1, p. 91-92) , apontou-se execução física entre 36% e 78% nas localidades beneficiadas com as obras, e que estas estavam paralisadas. Já na visita de 25/9/2007 (peça 1, p. 132-134) apontou-se execução entre 30% e 70% nas localidades e de 57,5% das obras totais, bem como a seguinte conclusão:
Considerando-se que o Objeto do Convênio N° 2419/01 ter sido parcialmente atendido e objetivo não ter sido alcançado, pelo motivo dos equipamentos não estarem em sua total funcionalidade, sem manutenção por parte do poder público, conforme observado durante a vistoria e explicitado em relatório fotográfico em anexo. A população está consumindo água bruta sem nenhum tratamento, considero objeto e objetivo não alcançados.
Na última visita realizada entre 24 e 26/4/2015 (peça 1, p. 158-160) , constatou-se que as obras referentes às localidades de Lages e Brejaúba atingiram o objetivo proposto, com a população recebendo água tratada e de boa qualidade. Com relação às localidades de Rio Manso e de Lero, os objetivos propostos não haviam sido alcançados. Assim, concluiu-se que houve atingimento de 48,94% do objetivo pactuado, restando não executado o percentual de 51,06% relativo a Rio Manso e Lero (peça 1, p. 162) .
Os prefeitos nos cargos à época, Sr. Ernandes Ramos Batista (1/1/2005 a 31/12/2008) e Gilmar Teixeira Nery (1/1/2009 a 31/12/2016) , receberam as notificações 52/2008, 203/2015, 327/2015, 400/2015, 92/2016 e 128/2016 (peças 1, p. 142-143, 165, 173-174, 178-179, 204, 213) para saneamento das irregularidades ou recolhimento dos valores impugnados. O Sr. Gilmar Teixeira Nery, por meio do Ofício 154/2015 (peça 1, p. 188-193) , encaminhou cópia da ação judicial impetrada contra o Sr. Francisco Carlos Rodrigues Sena. Encaminhou ainda documentos relacionados a notas de empenho, notas fiscais e comprovantes de pagamentos relativos ao convênio (peça 2, p. 3-30) , além de extratos bancários (peça 2, p. 41-82) . 
Apesar de não constar nos autos notificação encaminhada ao Sr. Francisco Carlos Rodrigues Sena, este apresentou justificativas em 28/10/2009 (peça 1, p. 145-157) para as exatas irregularidades apontadas na Notificação 52/2008 (peça 1, p. 142-143) , endereçada ao prefeito titular à época da notificação. Não constam dos autos análise dessas justificativas pela Funasa.
 Após a emissão de cinco pareceres financeiros (peça 1, p. 139 e 163-164, 198-200 e 206-208 e peça 2, 31-35) , concluiu a Funasa, por meio do Parecer Financeiro 218/2016 (peça 2, p. 89-94) , que houve atingimento de 100% dos objetivos relacionados às localidades de Brejaúba e Lages, que totalizavam 48,94% do projeto e de 0% de objetivos alcançados em relação a Rio Manso e Lero, que totalizavam 51,06% do convênio. Assim, propôs a impugnação de 51,06% dos recursos recebidos. Referida conclusão foi baseada no último Relatório de Visita Técnica - RVT, cuja visita foi realizada entre 24 e 26/4/2015 (peça 1, p. 158-160) . 
Em razão da inexecução parcial do objeto, a empresa contratada para a execução das obras deveria ser responsabilizada solidariamente com o ex-prefeito. No entanto, como informado no citado parecer financeiro, a Construtora Itacom Ltda. encerrou suas atividades em 16/4/2012, razão pela qual não foi responsabilizada. Confirmamos o encerramento da empresa na data indicada, conforme consulta à base de dados da Receita Federal.
O Relatório de Tomada de Contas Especial (peça 2, p. 123-127) indicou a ocorrência de prejuízo ao erário de R$ 127.650,00, correspondente a 51,06% dos recursos repassados, em razão da execução parcial do objeto do convênio, com responsabilização do Sr. Francisco Carlos Rodrigues Sena. No item 8 do citado relatório constam as notificações encaminhadas ao responsável para saneamento das irregularidades ou devolução dos recursos.
O Relatório de Auditoria 487/2017 (peça 2, p. 139-141) , bem como os respectivos Certificado de Auditoria (peça 2, p. 142) e Parecer do dirigente de controle interno (peça 2, p. 144) , todos emitidos pela CGU, concluem que os autos se encontram em consonância com os normativos aplicáveis, opinando pela irregularidade das contas com responsabilização do Sr. Francisco Carlos Rodrigues Sena, Prefeito Municipal de Itaipé/MG, pelo valor atualizado de R$ 659.032,62. A ciência ministerial com pronunciamento pela irregularidade está datada de 25/7/2017 (peça 2, p. 149) .
Na instrução inicial (peça 9) , analisando-se os documentos dos autos, concluiu-se pela necessidade de realização de citação do Sr. Francisco Carlos Rodrigues Sena, Prefeito Municipal de Itaipé/MG, no período de 1/1/2001 a 31/12/2004, e do Município de Itaipé/MG, nos seguintes termos:
Irregularidade: aplicação irregular dos recursos recebidos por força do Convênio 2419/2001 (Siafi 442927) , em razão da constatação de ter sido executado apenas 55,7% do total das obras previstas no convênio, com alcance social nulo, tendo em vista a verificação das seguintes irregularidades:
a) Localidades de Brejaúba e Rio Manso:
Filtro lento inacabado, sem o dispositivo de tratamento (clorador) ,
Micro-Barramento de captação superficial executado em desacordo com o projeto aprovado, e
A comunidade está consumindo água bruta e sem tratamento.
b) Localidade de Lero
Água imprópria para consumo devido ao elevado índice de turbidez,
Não foi instalado o dispositivo de tratamento (clorador) , e
Urbanização foi executada em desacordo com o projeto aprovado.
c) Localidade de Lages
Não foi instalado o dispositivo de tratamento (clorador) , e
Urbanização foi executada em desacordo com o projeto aprovado.
Dispositivos violados: parágrafo único do art. 70 da Constituição Federal; art. 93 do Decreto-Lei 200/67; art. 22 da IN/STN 1/97 e alíneas “b”, do inciso II, da cláusula segunda e alínea “a”, da cláusula décima do Convênio 2419/2001.
Conduta: aplicar de forma irregular os recursos recebidos por força do Convênio 2419/2001 (Siafi 442927) , em razão da constatação de ter sido executado apenas 55,7% do total das obras previstas no convênio, com alcance social nulo, tendo em vista a verificação das irregularidades acima listadas.
Conduta do Município: desviar de finalidade os recursos recebidos por força do Convênio 2419/2001 (Siafi 442927) , em razão da constatação de ter sido executado, em um primeiro momento, apenas parte das obras previstas para as localidades de Brejaúba e Lages, com alcance social nulo, porém, muito tempo depois, ter o município utilizado a parte executada no contrato de concessão para o abastecimento de água firmado com terceiros, beneficiando a empresa concessionária sem ressarcir a União.
Nexo de causalidade: a execução de apenas de 55,7% do total das obras previstas no Convênio 2419/2001 (Siafi 442927) , com alcance social nulo, propiciou dano ao erário correspondente ao valor total repassado.
Nexo de causalidade do Município: a execução parcial das obras previstas no Convênio 2419/2001 (Siafi 442927) , para as localidades Brejaúba e Lages, com alcance social nulo, propiciou dano ao erário correspondente ao valor aplicado parcialmente e que não teve uso pela população por vários anos. Além disso, a concessão para terceiros dos serviços de abastecimento de água nessas localidades, sem qualquer ressarcimento à União, resulta em dano no mesmo valor.
Culpabilidade: a conduta omissiva do responsável é reprovável, posto que na qualidade de prefeito à época dos fatos, estava ciente de suas atribuições como chefe do poder executivo municipal, principalmente quanto à obrigação de executar integralmente as obras e com observância das especificações constantes do projeto, de forma a obter a aprovação relativa a 100% dos recursos recebidos. Há, ainda, elementos indicativos da consciência da ilicitude praticada, já que o mesmo foi notificado acerca das providências necessárias para o saneamento das irregularidades verificadas nas obras, sendo razoável exigir do responsável conduta diversa daquela que adotou, considerando as circunstâncias que o cercava, não estando albergado em nenhuma excludente de ilicitude.
Culpabilidade do Município: a conduta do Município é reprovável, posto que seria razoável exigir conduta diversa, qual seja, no momento da concessão dos serviços de abastecimento de água nas localidades Brejaúba e Lages, exigir da empresa concessionária o pagamento pelas obras aproveitadas e ressarcir a União, em vez de aproveitar as obras realizadas muitos anos antes com recursos federais em benefício de terceiros (concessionária) .
Em cumprimento ao pronunciamento da unidade (peça 9) , foram efetuadas as citações dos responsáveis por meio dos Ofícios 287/2018 (peça 13) e 288/2018 (peça 12) , ambos efetivamente recebido pelos responsáveis em 25/6/2018, conforme avisos de recebimento – AR (peças 14 e 15) .
O Sr. Francisco Carlos Rodrigues Sena, por meio de sua procuradora, Sr.ª Cynthia Amaro Mamede Madureira (OAB/MG 137.705) , cuja procuração encontra-se à peça 16, apresentou suas alegações de defesa (peças 17 e 18) . 
Transcorrido o prazo regimental, o Município de Itaipé/MG permaneceu silente. Opera-se para esse responsável, portanto, os efeitos da revelia, dando-se prosseguimento ao processo, nos termos do art. 12, §3º, da Lei 8.443/1992.
EXAME TÉCNICO
A seguir descrevemos os argumentos apresentados nas alegações de defesa do Sr. Francisco Carlos Rodrigues Sena, seguidos de suas respectivas análises.
Argumento 1: o responsável informa em sua peça de defesa que as justificativas por ele apresentadas em 28/10/2009 não foram apreciadas pela Funasa (peça 17, p. 2 e 5) . Alegou aquela Fundação ser impossível dar um parecer objetivo e técnico, devido ao transcurso de mais de dez anos do final das obras (peça 1, p. 160) . Afirma ainda que a visita técnica, que culminou por desaprovar sua prestação de contas, datada de 6/6/2015, foi realizada após dez anos do término das obras, o que torna inviável atestar a malversação dos recursos, sendo reconhecido pela própria Funasa, como demonstrado o Parecer Técnico Final (peça 1, p. 160) .
Análise: a ausência de manifestação da Funasa sobre as justificativas apresentadas pelo responsável (peça 1, p. 145-157) já havia sido apontada na instrução inicial, como relatado no item 8. De fato, houve falha daquela Fundação ao deixar de analisá-las. Observamos que as justificativas foram apresentadas de forma voluntária pelo responsável, uma vez que não fora notificado pela Funasa. O responsável apresentou justificativas para as exatas irregularidades apontadas na Notificação 52/2008 (peça 1, p. 142-143) , endereçada ao prefeito titular à época, Sr. Ernandes Ramos Batista. Provavelmente, o responsável tenha tomado conhecimento da notificação por outros meios e se sentiu no dever de se manifestar, já que a citada notificação tratava de fatos havidos em sua gestão. Observe-se que as justificativas foram apresentadas à Funasa em 28/10/2009 (peça 1, p. 145-157) . Somente cerca de seis anos após, em 17/4/2015, a Funasa afirma não ser mais possível sua análise. Nota-se contradição da Funasa, pois ao mesmo tempo em que julga impossível dar um parecer objetivo e técnico às justificativas apresentadas, devido ao transcurso de prazo superior a dez anos do término das obras, conforme registrado no Parecer Técnico Final (peça 1, p. 160) , entende possível utilizar as informações deste parecer técnico, cuja visita se deu em 2015, para embasar o Parecer Financeiro 218/2016 (peça 2, p. 89-94) e propor a reprovação parcial da prestação de contas do convênio. 
A apresentação voluntária das justificativas pelo responsável antecipou resposta à provável notificação que lhe seria encaminhada. O comparecimento espontâneo do responsável, ainda que na fase interna, supre a ausência de notificação, a exemplo do disposto no art. 179, § 4º, do Regimento Interno do TCU. Assim, deveria a Funasa, uma vez recebidas as justificativas, oportunizar ao responsável, naquela época, a satisfação ou não de seus argumentos ante as irregularidades apontadas, cujos fatos faziam referência à sua gestão.
A jurisprudência do Tribunal entende que não há prejuízo ao exercício do contraditório e da ampla defesa em razão da ausência de oportunidade de defesa na fase interna de tomada de contas especial, ante a inexistência de relação processual constituída nessa etapa, em que são coletadas evidências para apurar os fatos e as responsabilidades. A garantia ao direito de defesa ocorre na fase externa, com o chamamento do responsável aos autos, a partir da sua citação válida (p. ex, Acórdão 2016/2018-TCU-Segunda Câmara – Relator Min. Aroldo Cedraz) . Todavia, uma vez apresentadas as justificativas, passou a Funasa a ter o dever legal de analisá-las e sobre elas se manifestar, conforme determina o art. 23 da IN STN 1/1997:
Art. 23. A função gerencial fiscalizadora será exercida pelo concedente, dentro do prazo regulamentar de execução/prestação de contas do convênio, ficando assegurado a seus agentes qualificados o poder discricionário de reorientar ações e de acatar, ou não, justificativas com relação às disfunções porventura havidas na execução. (Grifos nossos) 
Idêntica obrigação também estava prevista na cláusula quinta do convênio (peça 1, p. 9) :
CLÁUSULA QUINTA - DA FISCALIZAÇÃO
A CONCEDENTE exercerá função gerencial fiscalizadora, ficando assegurado a seus agentes qualificados o poder discricionário de reorientar ações e de acatar ou não justificativas com relação às eventuais disfunções e inadequações técnicas havidas na sua execução, sem prejuízo da ação das unidades de controle interno e externo. (Grifos nossos) 
O silêncio da Administração pressupõe a ocorrência de uma ilegalidade, ainda que dela possa ocorrer efeitos jurídicos favoráveis ou não ao responsável. No caso em apreço, está claro que o silêncio da Funasa trouxe consequências prejudiciais ao responsável, uma vez que, ignorados os argumentos por ele apontados em 2009 (peça 1, p. 145-157) , veio a ser notificado pela Funasa somente em 19/11/2015 (peça 1, p. 182-183) , portanto mais de dez anos após o fim da vigência do convênio. 
É razoável admitir então, que o transcurso do tempo em que não houve resposta às suas justificativas, quase seis anos, dificultaram ainda mais a possibilidade de o responsável exercer sua plena defesa, já que as obras, nesse intervalo, sofreram com a ação deletéria do tempo e da natureza, com ações de vandalismos e com a comprovada falta de manutenção das benfeitorias e de seus equipamentos pelo município. Tem-se claro, portanto, que o direito ao contraditório e à ampla defesa pelo responsável, agora na fase da citação, foi prejudicado pela ação omissiva da Funasa, impondo a este uma redução de sua capacidade de se defender, pelo maior distanciamento temporal dos fatos e pela deterioração do que fora construído.
Assim, entendemos que a lógica do cerceamento ao contraditório e à ampla defesa, nesse caso, decorre da ausência de cumprimento do dever de a Funasa analisar e se manifestar sobre os fatos por ele apontados, conforme previsto no art. 23 da IN STN 1/1997, oportunizando-o meios para contestá-los na época devida. 
Conclusão: entendemos que a inércia e o silêncio da Funasa em se manifestar sobre as justificativas apresentadas pelo responsável, violando dever inserido no art. 23, da IN STN 1/1997 e a na cláusula quinta do convênio, importou em efeitos jurídicos desfavoráveis ao responsável, prejudicando, nesse momento, o seu exercício ao contraditório e à ampla defesa. 
Argumento 2: aponta que o Relatório de Visita Técnica 3, onde foram relacionadas as irregularidades a ele imputadas pela Funasa, está datado de 10 de março de 2005, portanto, próximo do fim das obras. Alega que no relatório em questão foram apontadas algumas irregularidades (micro-barramento da captação superficial, limpeza da área do reservatório, cerca de proteção de execução, dispositivo de tratamento de água/clorador, correção do filtro e conexões) passíveis de serem sanadas pelo prefeito sucessor, que se manteve inerte diante das várias solicitações feitas pela Funasa. Assim, entende que o gestor que o sucedeu tinha a obrigação de dar continuidade à manutenção das obras (peça 17, p. 3) . Por fim, aponta diferenças significativas nos percentuais executados nas comunidades citadas, entendendo que o engenheiro responsável não preencheu o relatório de forma consistente, encontrando ainda equívocos em relação à capacidade do reservatório em Rio Manso e no número de famílias atendidas em Lages e Rio Manso (peça 17, p. 6) .
Análise: não é verdadeira a afirmação de que a primeira visita realizada pela Funasa ao município ocorreu em 10/3/2005, portanto após o final de seu mandato. A primeira visita técnica ocorreu em 16/4/2003 (peça 1, p. 68-69) , durante o mandato do responsável. Uma segunda visita técnica foi realizada pela Funasa em 17/10/2004, ainda em seu mandato (peça 1, p. 91-92) , onde apontou-se que as obras permaneceram paralisadas entre 16/4/2003 e 17/10/2004 e uma quarta visita realizada em 25/9/2007 (peça 1, p. 132-134) , que resultou no RVT 4 (peça 1, p. 132-134) , onde foram descritas as irregularidades apontadas pelo responsável (peça 17, p. 3) .
Com relação à contestação dos percentuais indicados no RVT 4 (peça 1, p. 132-134) , analisando em maior profundidade as informações constantes do processo, encontramos a seguinte situação:
Percentuais indicados no RVT 4 (peça 1, p. 132-134) :
	Discriminação
	Unid.
	Quantidade
	Percentual executado

			Previsto
	Executado
	
	Implantação do Sistema de Abastecimento d’água no Município de Itaipé/MG
				57,5%

	Comunidade de Brejaúba
	1
	1
	0,60
	60%

	Comunidade de Rio Manso
	1
	1
	0,70
	70%

	Comunidade de Lero
	1
	1
	0,30
	30%

	Comunidade de Lages
	1
	1
	0,70
	70%

Abaixo relacionamos as irregularidades apontadas no RVT 4 (peça 1, p. 132-134) e que condicionaram a atribuição pela Funasa dos percentuais executados:
	Localidade
	Irregularidades apontadas

	Comunidade de Brejaúba
	Filtro lento sem clorador, conexões danificadas e ausência de cercamento da captação.

	Comunidade de Rio Manso
	Filtro lento sem clorador e ausência de cercamento da captação.

	Comunidade de Lero
	
	Comunidade de Lages
	
As planilhas orçamentárias dos sistemas de abastecimento de água das quatro localidades, contendo seus custos unitários e total, encontram-se na peça 1, p. 71-78. Com os dados das planilhas, fizemos as glosas referentes às irregularidades acima apontadas e obtivemos os seguintes percentuais de obra não executados:
	Comunidade
	Irregularidades apontadas
	Custo
	Itens da Planilha
	Peça

	Brejaúba
	Filtro lento sem clorador
	500,00
	6.2
	1, p. 73-74

		Conexões danificadas
	461,76
	2.3, 2.4 e 3.6
	
		Ausência de cercamento da captação
	1.810,00
	2.5 e 2.6
	
	Total da Glosa
	2.711,76

	Valor das obras na Comunidade de Brejaúba
	67.825,28

	Percentual não executado
	4,0%

	Comunidade
	Irregularidades apontadas
	Custo
	Itens da Planilha
	Peça

	Rio Manso
	Filtro lento sem clorador
	500,00
	6.2
	1, p. 75-76

		Ausência de cercamento da captação
	1.810,00
	2.5 e 2.6
	
	Total da Glosa
	2.310,00

	Valor das obras na Comunidade de Rio Manso
	92.812,50

	Percentual não executado
	2,48%

	Comunidade
	Irregularidades apontadas
	Custo
	Itens da Planilha
	Peça

	Lero
	Filtro lento sem clorador
	500,00
	6.1
	1, p. 71-72

		Ausência de cercamento da captação
	1.810,00
	2.5 e 2.6
	
	Total da Glosa
	2.310,00

	Valor das obras na Comunidade de Lero
	40.157,84

	Percentual não executado
	5,75%

	Comunidade
	Irregularidades apontadas
	Custo
	Itens da Planilha
	Peça

	Lages
	Filtro lento sem clorador
	500,00
	6.1
	1, p. 77-78

		Ausência de cercamento da captação
	1.810,00
	2.5 e 2.6
	
	Total da Glosa
	2.310,00

	Valor das obras na Comunidade de Lages
	60.673,00

	Percentual não executado
	3,8%

	QUADRO GERAL

	Valor Total Glosado
	9.641,76

	Valor Total das obras
	261.468,62

	Percentual total não executado
	3,68%

	Percentual total executado
	96,32%

Conclusão: À luz dos dados obtidos nos quadros acima, oriundos das informações contidas no RVT 4 (peça 1, p. 132-134) e nas planilhas de preços (peça 1, p. 71-78) , há evidências suficientes de que a Funasa apresentou percentuais de execução incompatíveis com as irregularidades por ela apontadas. Assim, assiste razão ao responsável em contestar os percentuais de execução constantes do RVT 4, que totalizavam 57,5%, quando apuramos uma execução de 96,32%.
Argumento 3: relata que o Relatório de Visita Técnica 4, datado de 28/12/2007, apontou que o poder público não fazia qualquer tipo de manutenção nos sistemas de abastecimento de água. Cita que o relatório apontou erro de projeto no sistema de abastecimento de Rio Manso, devido à impossibilidade de escoamento da água por gravidade. Com relação à comunidade de Lages, a Funasa registrou a ausência de manutenção do sistema pelo poder público como causa para o fornecimento de água bruta à população (peça 17, p. 3-4) . Afirma ainda que os sistemas de abastecimento de água foram entregues à comunidade em 15/12/2004, conforme termos de recebimentos dos moradores, atestando que tudo estava funcionando corretamente (peça 17, p.  6-7) .
Análise: em diversas passagens de sua peça de defesa, o responsável aponta problemas relacionados à falta de manutenção como causa para as irregularidades apontadas. Essas informações também foram apontadas pela Funasa no item 5 do RVT 4 (peça 1, p. 134) , que abaixo reproduzimos:
Considerando-se que o Objeto do Convênio Nº 2419/01 ter sido parcialmente atendido e objetivo não ter sido alcançado, pelo motivo dos equipamentos não estarem em sua total funcionalidade, sem manutenção por parte do poder público, conforme observado durante a vistoria e explicitado em relatório fotográfico em anexo. A população está consumindo água bruta sem nenhum tratamento, considero objeto e objetivo não alcançados.
A despeito das irregularidades apontadas pela Funasa e analisadas no argumento anterior, há evidências de que os sistemas foram entregues à população em condições de funcionamento. Veja-se que nas atas do Programa de Educação em Saúde e Mobilização Social, parte integrante do projeto de abastecimento de água (peça 17, p. 89 e peça 18, p. 16, 26 e 53) , houve a participação e condução dos trabalhos pelo técnico da Funasa, Sr. Francisco Pereira Almeida, ocasião em que as obras foram efetivamente entregues à população, colhendo-se recibo de seus beneficiários (peça 17, p. 90-107 e peça 18, p. 1-15, 17-25, 29-52 e 54-77) . Participaram das reuniões, além do técnico da Funasa, o responsável, gestores municipais de saúde, agentes comunitários de saúde e moradores beneficiados pelos sistemas de abastecimento de água.
Com relação ao erro de projeto em Rio Manso, houve solicitação do município para alteração do local onde seriam instalados o reservatório e o filtro, sob a justificativa de dificuldades de acesso aos locais de instalações inicialmente previstos, conforme Ofício 127/2003 (peça 1, p. 70) , não havendo nos autos resposta da Funasa.
Conclusão: entendemos que há evidências documentais nos autos de que as obras foram efetivamente concluídas, apesar das irregularidades pontuais apontadas pela Funasa, que representavam uma inexecução de cerca de 3,68%, conforme tratado na análise do argumento 2. Assim, é razoável admitir, com o reforço do apontamento feito pela Funasa no item 5, do RVT 4, que a falta de manutenção dos sistemas de abastecimento foi condicionante para o estado encontrado e relatado pela Funasa nos dois últimos Relatórios de Visita Técnica (peça 1, p. 132-134 e 158-160) .
Argumento 4: com relação à Comunidade de Lero, informou que o poço era para funcionar à base de energia elétrica, indisponível na localidade. Na falta de rede elétrica, o projeto foi alterado para a instalação de um motor a diesel, que dependia de uma pessoa responsável por ligá-lo e desligá-lo, bem como do diesel a ser doado pelo município. Contudo, afirma que meses após a entrega do sistema, e já na gestão seguinte, houve o seu abandono pelo município, que não mais aportou o diesel para funcionamento do motor e deixou de realizar as manutenções necessárias (peça 17, p. 8-9) . Aponta ainda que o mesmo ocorreu em relação à Comunidade de Lages, cujos problemas apontados pela Funasa são oriundos da falta de manutenção pela gestão seguinte (peça 17, p. 9-10) .
Análise: constatamos que o município solicitou à Funasa, por meio do Ofício 67/2004 (peça 1, p. 87) a alteração do projeto relativo à Comunidade de Lero, para possibilitar a instalação de motor a diesel, no lugar de bomba elétrica, uma vez que não havia rede elétrica no local. Na citada solicitação, informou que estava impossibilitado de levar sistema de eletrificação até o local de instalação do poço, por se tratar de município carente. No último Relatório de Visita Técnica realizado (peça 1, p. 159) a Funasa fez o seguinte apontamento:
Ao analisarmos as folhas do convenio C.V 2419/01, percebemos que a concepção inicial foi alterada, de poço ligado à rede elétrica, por poço abastecido por óleo diesel (fl 279) , visto que na época da construção do sistema a comunidade não possuía rede de energia elétrica (atualmente possui) , durante a vistoria observamos que o motor que funcionou durante um pequeno período, conforme relato dos moradores da comunidade, havia sido retirado do local. 
 (...) 
Segundo informação dos moradores o sistema funcionou durante pouco tempo, mas logo em seguida o motor que bombeava a água do poço foi retirado, o que fez o sistema entrar em colapso, segundo os mesmos, inclusive a rede de distribuição acabou ao longo do tempo, sofrendo com vandalismos, sendo grande parte da rede, arrancada do solo onde já se encontrava instalada.
Como evidenciado pela Funasa, restou comprovada a instalação do motor e o funcionamento do sistema. Todavia, em razão de sua retirada, impossibilitou-se a extração de água do poço, impossibilitando o funcionamento do sistema de abastecimento, seguido de atos de vandalismo que causaram a destruição da rede de distribuição.
Conclusão: a instalação do motor a diesel pelo município, ante a inexistência de rede elétrica no local, foi medida apropriada e tecnicamente viável para proporcionar o funcionamento do sistema. Não obstante, conforme alega o responsável e registrou a Funasa, as causas que geraram a paralisação do sistema e a sua inutilização ocorreram após a conclusão das obras e já na gestão seguinte. Dessa forma, não recai sobre o responsável a responsabilidade pela inoperância e abandono do sistema de abastecimento de água da Comunidade de Lero.  
Conclusão final: a análise que procedemos neste exame técnico, sobre a responsabilização do Sr. Francisco Carlos Rodrigues Sena, revelou conclusões distintas daquelas indicadas na instrução inicial (peça 9) e que conduziram à citação do responsável pela totalidade dos recursos recebidos. Ao analisarmos mais profundamente os dados constantes do processo e as informações de sua peça de defesa, constatamos que há diversas inconsistências nos relatórios de visita técnica e, por conseguinte, nos pareceres que instruíram o processo e que culminaram na responsabilização pela Funasa do Sr. Francisco Carlos Rodrigues Sena.
Restou esclarecido que os percentuais indicados no RVT 4 (peça 1, p. 132-134) não guardam correspondência com as irregularidades construtivas apontadas no mesmo relatório. Os cálculos demonstrados na análise do argumento 2, com os dados do RVT 4 e das planilhas de custos (peça 1, p. 71-78) , revelaram execução de 96,32% do total previsto, com dano ao erário de R$ 9.641,76, em razão da inexecução de 3,68%.
Por outro lado, também ficou evidente que o estado de abandono verificado pela Funasa nos sistemas de Lero e Rio Manso nas duas últimas visitas técnicas é resultante de omissões do município, havidas após o término de sua gestão, seja por incapacidade de manter os sistemas ou por atos de vandalismos, como registrado pela Funasa. Vale registrar que os documentos relacionados à entrega dos sistemas de abastecimento (peça 17, p. 90-107 e peça 18, p. 1-15, 17-25, 29-52 e 54-77) , apontam para a conclusão das obras e sua transferência efetiva ao município a partir de 15/12/2004, momento em que se incorporaram ao patrimônio municipal, com a consequente utilização pela população.
Dessa forma, resta claro que o dano apurado, sob responsabilidade do Sr. Francisco Carlos Rodrigues Sena, está calculado em R$ 9.641,76, com data de ocorrência em 7/10/2002. 	Em razão do disposto no § 1º, do art. 19, da IN TCU 71/2012, não será proposto o arquivamento do processo, uma vez que o responsável já foi regularmente citado. 
Não havendo nos autos elementos que possam atestar a boa-fé do responsável, devem ser parcialmente acatadas suas alegações de defesa, devendo as contas serem julgadas irregulares, condenando-o ao débito apurado, abstendo-se, todavia, de aplicar-lhe a multa prevista no art. 57 da Lei 8.443/1992, uma vez que ocorreu a prescrição da pretensão punitiva, conforme tratado no item 28. 
Com relação ao Município de Itaipé/MG, a revelia não conduz, nos processos do TCU, à presunção de que seriam verdadeiras todas as imputações levantadas contra os responsáveis, diferentemente do que ocorre no processo civil, em que a revelia do réu opera a presunção da verdade dos fatos narrados pelo autor. Dessa forma, a avaliação da responsabilidade do agente não pode prescindir da prova existente no processo ou para ele carreada. 
	Ao não apresentar sua defesa, o município deixou de produzir prova da regular aplicação dos recursos, em especial quanto ao desvio de finalidade dos recursos recebidos por força do Convênio 2419/2001, em razão de o município ter utilizado as obras relativas a Lages e Brejaúba em contrato de concessão para o abastecimento de água firmado com terceiros, beneficiando a empresa concessionária sem qualquer ressarcimento à União. Assim, o município afrontou as normas que impõem aos entes jurisdicionados e gestores públicos a obrigação legal de, sempre que demandados pelos órgãos de controle, apresentarem os documentos que demonstrem a correta utilização das verbas públicas, a exemplo do contido no art. 93 do Decreto-Lei 200/67: “Quem quer que utilize dinheiros públicos terá de justificar seu bom e regular emprego na conformidade das leis, regulamentos e normas emanadas das autoridades administrativas competentes”. 
Considerando o princípio da busca da verdade real que rege a atuação desta Corte, ainda que as alegações de defesa não tenham sido apresentadas, a revelia não afasta a obrigatoriedade da análise dos elementos probatórios disponíveis nos autos, conforme reiterados acórdãos do Tribunal (Acórdão 163/2015-TCU-Segunda Câmara, Rel.  Min. Subst. André de Carvalho; 2.685/2015 – 2ª Câmara, Rel. Min. Raimundo Carreiro; 2.801/2015 – 1ª Câmara, Rel. Min. Walton Alencar Rodrigues; 4.340/2015 – 1ª Câmara, Rel. Min. Subst. Weder de Oliveira e 5.537/2015 – 1ª Câmara, Rel. Min. Subst. Weder de Oliveira) . Assim, procurou-se buscar, em manifestações do município na fase interna desta Tomada de Contas Especial, se havia algum argumento que pudesse ser aproveitado a seu favor.	
No entanto, examinando os autos, observa-se que a irregularidade relativa ao benefício indevido à concessionária COPASA somente foi apontada na instrução inicial a cargo do Tribunal (peça 9) , culminando com a consequente citação. 
A despeito da citação realizada ao município, observamos que a jurisprudência do Tribunal tem se posicionado em sentido contrário à responsabilização do ente federado por fatos relacionados ao objeto do convênio após sua incorporação ao patrimônio municipal. Nesse sentido, reproduzimos a seguir trechos da manifestação da Subprocuradora-Geral, Cristina Machado da Costa e Silva, nos autos do TC Processo 016.251/2014-8, que resultou no Acórdão 1390/2016-TCU-Plenário, Rel. Min.Walton Rodrigues Alencar:
5.	Esta representante do Ministério Público, com as vênias de estilo, diverge da proposta da unidade instrutiva, pelas razões que passa a expor.
II
6.	A Funasa realizou inspeções in loco nas obras dos sistemas de esgotamento sanitário (Convênio nº 2.277/1999) e de abastecimento de água (Convênio nº 686/2000) nos exercícios de 2003 e 2007, respectivamente. Dessa forma, emitiu parecer técnico no qual informou que as obras de esgotamento sanitário foram integralmente executadas, razão pela qual aprovou a prestação de contas do Convênio nº 2.277/1999 (peça 9, pp. 5-10 do TC Processo 033.952/2010-8) . Ademais, elaborou parecer técnico atestando a completa execução e o funcionamento do sistema de abastecimento de água e opinou pela aprovação parcial da prestação de contas do Convênio nº 686/2000, no montante de R$ 128.290,45, com a glosa pouco significativa de R$ 4.159,55 (peça 9, pp. 26-29 do TC Processo 033.952/2010-8) .
7.	Assim, não se pode ignorar que o órgão concedente constatou em vistorias que as obras foram integralmente construídas e que, somente em agosto de 2013, passados mais de onze anos do final da vigência dos convênios, a CGU realizou sua vistoria in loco e constatou o abandono e a depredação das obras. Nesse contexto, cumpre refletir acerca da competência do TCU para examinar casos de regular construção do objeto de convênio e posterior abandono do bem público pelo município.
8.	Deve-se observar que, comprovada a regular aplicação dos recursos federais provenientes do convênio - como no caso em exame - o objeto do acordo incorpora-se licitamente ao patrimônio municipal. Em face de tal constatação, há de prevalecer o entendimento, consagrado em precedentes recentes do TCU, de que a discussão sobre o uso ou mau uso que posteriormente a edilidade vier a dar a esse objeto afetam o patrimônio municipal e não o erário federal, de tal forma que a matéria não compõe o rol de competências desta Corte de Contas (Acórdão 6756/2013-TCU-Primeira Câmara, 140/2014 – 1ª Câmara, 4.202/2014 – 1ª Câmara e 5.148/2014 – 2ª Câmara) .
9.	Não se está a defender que o abandono da obra pelo município esteja isento de sanções, mas, sim, que os danos ocasionados a bens públicos municipais construídos ou adquiridos com recursos recebidos da União, ocorridos posteriormente à sua regular incorporação ao patrimônio municipal, estão sob a jurisdição das instâncias de controle locais, a quem compete aplicar as eventuais penalidades.
10.	Assim, se a responsabilização se deve ao abandono da obra acabada, a competência para aplicação de sanções é do Tribunal de Contas do Estado da Paraíba, o qual deverá ser comunicado das ocorrências tratadas nestes autos.
11.	Portanto, diante da informação do órgão convenente de que os sistemas de esgotamento sanitário e de abastecimento de água foram efetivamente concluídos, com a consequente incorporação das obras ao patrimônio municipal, a presente TCE deve ser arquivada em razão da ausência de pressuposto essencial de constituição do processo: a comprovação da ocorrência de dano ao erário federal.
A fim de melhor elucidar o assunto, transcrevo abaixo os trechos dos acórdãos citados no parecer da Ilustre Subprocuradora:
Acórdão 5148/2014-TCU-Segunda Câmara, Rel. Min. Raimundo Carreiro:
O TCU vem reconhecendo, a exemplo do Acórdão 4202/2014-TCU-Primeira Câmara, que o uso e a manutenção daquilo que se tenha adquirido ou executado com os recursos do convênio não se insere em seu objeto, mesmo porque não há como se atribuir jurisdição federal por tempo ilimitado sobre bem que se incorpora ao patrimônio municipal. Vale notar, a propósito, que a destruição do patrimônio municipal não ficará sem a devida apuração, já que o prefeito sucessor do gestor arrolado nesta TCE também é réu na referida Ação de Improbidade Administrativa.
Acórdão 6756/2013-TCU-Primeira Câmara, Re. Min. Weder de Oliveira
As disposições acerca da destinação dos bens remanescentes adquiridos, produzidos, transformados ou construídos em razão da execução da avença, após sua extinção, devem constar obrigatoriamente no instrumento do repasse (art. 26, parágrafo único, IN/STN 1/1997; art. 56, parágrafo único, Decreto 93.872/1986 e art. 41, Portaria Interministerial 507/2011) . Nesse sentido, é o que estabelece as condições essenciais - alínea "l" do termo simplificado de convênio assinado entre as partes (peça 1, p. 193) :
"1) os bens adquiridos, produzidos ou construídos com os recursos deste convênio integrarão o patrimônio do Convenente desde que necessários à continuidade do programa."
Sobressai dos autos, que houve manifestação por parte do Ministério da Integração, no próprio termo da avença, quanto ao destino dos bens originários do convênio assinado com o município de Iracema/RR.
Acerca da previsão da destinação dos bens no próprio instrumento do ajuste, reproduzo excerto do voto condutor do Acórdão 1931/2005-TCU-Segunda Câmara, da relatoria do Ministro Benjamin Zymler:
"17. No que se refere à legitimidade do uso e posse desses bens pelo Município de Cachoeiro de Itapemirim, entendo que deva ser aplicado ao caso vertente o disposto na Cláusula Décima Primeira do Termo de Convênio nº 111/98, que assegura ao convenente o direito de propriedade dos bens remanescentes, adquiridos, produzidos ou construídos à conta do ajuste."
Restou comprovado nestes autos que o objeto do convênio foi concluído. Nesse caso, há uma espécie de emancipação das obrigações recíprocas entre o concedente e o convenente, relativamente à questão patrimonial da extinta avença. Assim, cabe à entidade beneficiária dos recursos a responsabilidade pela contratação e gestão dos serviços de segurança e manutenção preventiva e corretiva dos equipamentos públicos construídos e os respectivos bens agregados, bem como o controle do inventário patrimonial.
Com efeito, eventuais danos ocasionados aos móveis e bens públicos municipais construídos ou adquiridos com recursos recebidos da União, ocorridos posteriormente à sua incorporação ao patrimônio público municipal devem ser levados às instâncias de controle locais, que, no caso em exame, estão sob a jurisdição do Tribunal de Contas do Estado de Roraima (TCE/RR) .
A conduta atribuída ao município, que resultou em sua citação ficou assim definida:
Conduta do Município: desviar de finalidade os recursos recebidos por força do Convênio 2419/2001 (Siafi 442927) , em razão da constatação de ter sido executado, em um primeiro momento, apenas parte das obras previstas para as localidades de Brejaúba e Lages, com alcance social nulo, porém, muito tempo depois, ter o município utilizado a parte executada no contrato de concessão para o abastecimento de água firmado com terceiros, beneficiando a empresa concessionária sem ressarcir a União.
Com relação à execução parcial, restou comprovado na análise do argumento 2 que o objeto do convênio teve execução de 96,32%, cujo dano relativo ao percentual não executado é de responsabilidade do Sr. Francisco Carlos Rodrigues Sena. Por se tratar de serviços não executados, não há que se falar, nesse caso, em benefício ao município.
Já a análise da conduta relacionada à concessão dos sistemas de abastecimento de água das localidades de Brejaúba e Lages a terceiros, adotada após a transferência desses sistemas ao patrimônio municipal, foge à competência do Tribunal, conforme precedentes jurisprudenciais anteriormente citados. Portanto, não restou configurada nestes autos nenhuma conduta atribuível ao Município de Itaipé/MG, causadora de dano ao erário federal, passível de julgamento pelo Tribunal. Deve-se, portanto, afastar o Município de Itaipé/MG da relação processual desta tomada de contas especial.
Não obstante, entendemos pertinentes dar conhecimento do fato ao Tribunal de Contas do Estado de Minas Gerais, enviando-lhe cópia do Acórdão que vier a ser proferido, para que adote as medidas que julgar pertinentes.
Em relação à multa prevista no artigo 57 da Lei 8.443/1992, vale ressaltar que a pretensão punitiva do TCU, conforme Acórdão 1441/2016-TCU-Plenário, que uniformizou a jurisprudência acerca dessa questão, subordina-se ao prazo geral de prescrição indicado no art. 205 do Código Civil, que é de 10 anos, contado da data de ocorrência da irregularidade sancionada, nos termos do art. 189 do Código Civil, sendo este prazo interrompido pelo ato que ordenar a citação, a audiência ou a oitiva do responsável. No caso em exame, informa-se que ocorreu a prescrição da pretensão punitiva, uma vez que os recursos foram transferidos entre 6/6/2002 e 7/10/2002 e ato que determinou a sua citação está datado de 7/6/2018 (peça 11) , portanto há mais de dez anos. 
Assim, o Sr. Francisco Carlos Rodrigues Sena deve ter suas contas julgadas irregulares, condenando-o ao respectivo débito apurado, abstendo-se de aplicar-lhe a multa prevista no art. 57 da Lei 8.443/1992.
Com relação ao Município de Itaipé/MG, deve-se afastá-lo da relação processual desta tomada de contas especial.
CONCLUSÃO
Em face da análise promovida, conclui-se pela ausência de boa fé na conduta do Sr.  Francisco Carlos Rodrigues Sena, que causou dano ao erário em decorrência da aplicação irregular dos recursos recebidos por força do Convênio 2419/2001 (Siafi 442927) , em razão da constatação de inexecução de 3,68% do total das obras previstas no convênio, restando um débito de R$ 9.641,76, com data de ocorrência em 7/10/2002. Deve, portanto, ter suas contas julgadas irregulares, condenando-o ao débito apurado e sem aplicação da multa prevista no art. 57 da Lei 8.443/1992, em razão da prescrição da pretensão punitiva.
Quanto ao Município de Itaipé/MG, a reanálise de sua conduta à luz da jurisprudência desta Corte, revelou que foge à sua competência a análise dos fatos relacionados aos bens construídos com recursos federais após sua incorporação ao patrimônio municipal. Assim, deve o Município de Itaipé/MG ser afastado da relação processual desta tomada de contas especial.
PROPOSTA DE ENCAMINHAMENTO
Diante do exposto, submetem-se os autos à consideração superior, propondo-se a adoção das seguintes medidas:
a)	afastar da relação processual o Município de Itaipé/MG (CNPJ: 18.404.756/0001-61) ;
b)	acatar parcialmente as alegações de defesa do Sr. Francisco Carlos Rodrigues Sena (CPF XXX.394.726-XX) ;
c)	com fundamento nos arts. 1º, inciso I, 16, inciso III, alínea “c”, da Lei 8.443/1992 c/c os arts. 19 e 23, inciso III, da mesma Lei, e com arts. 1º, inciso I; 209, inciso III; 210 e 214, inciso III, do Regimento Interno, que sejam julgadas irregulares as contas do Sr. Francisco Carlos Rodrigues Sena (CPF XXX.394.726-XX) , Prefeito Municipal de Itaipé/MG, no período de 1/1/2001 a 31/12/2004, e condená-lo ao pagamento da quantia a seguir especificada, com a fixação do prazo de quinze dias, a contar da notificação, para comprovar, perante o Tribunal (art. 214, inciso III, alínea “a”, do Regimento Interno) , o recolhimento da dívida aos cofres da Fundação Nacional de Saúde, atualizada monetariamente e acrescida dos juros de mora, calculados a partir da data discriminada, até a data do recolhimento, na forma prevista na legislação em vigor.
	VALOR ORIGINAL (R$) 
	DATA DA OCORRÊNCIA

	9.641,76
	7/10/2002

d)	autorizar, desde logo, nos termos do art. 28, inciso II, da Lei 8.443/1992, a cobrança judicial da dívida caso não atendidas as notificações;
e)	autorizar, desde logo, se requerido, o pagamento da dívida do Sr. Francisco Carlos Rodrigues Sena (CPF XXX.394.726-XX) , em até 36 parcelas mensais e consecutivas, nos termos do art. 26 da Lei 8.443/1992 c/c o art. 217 do Regimento Interno, fixando-lhes o prazo de quinze dias, a contar do recebimento da notificação, para comprovar perante o Tribunal o recolhimento da primeira parcela, e de trinta dias, a contar da parcela anterior, para comprovar o recolhimento das demais parcelas, devendo incidir sobre cada valor mensal, atualizado monetariamente, os juros de mora devidos, na forma prevista na legislação em vigor;
f)	alertar o Sr. Francisco Carlos Rodrigues Sena de que a falta de comprovação do recolhimento de qualquer parcela importará no vencimento antecipado do saldo devedor, nos termos do § 2º do art. 217 do Regimento Interno deste Tribunal;
g)	enviar cópia do Acórdão que vier a ser proferido à Secretaria Federal de Controle Interno, à Fundação Nacional de Saúde, ao Município de Itaipé/MG, ao Tribunal de Contas do Estado de Minas Gerais e ao responsável, para ciência, informando-lhes que a deliberação, acompanhada do Relatório e Voto que a fundamentarem, estará disponível para consulta no endereço www.tcu.gov.br/acordaos, além de esclarecer que, caso requerido, o TCU poderá fornecer sem custos as correspondentes cópias, de forma impressa; e
h)	encaminhar cópia da deliberação, bem como do relatório e do voto que a fundamentarem, ao Procurador-Chefe da Procuradoria da República no Estado de Minas Gerais, nos termos do § 3º do art. 16 da Lei 8.443/1992 c/c o § 7º do art. 209 do Regimento Interno do TCU, para adoção das medidas que entender cabíveis.
2.	O Ministério Público junto ao TCU, representado nos autos pelo Procurador Rodrigo Medeiros de Lima, discordou da proposta da unidade técnica e assim se posicionou:
Cuidam os autos de Tomada de Contas Especial (TCE) instaurada pela Fundação Nacional de Saúde (Funasa) em desfavor do Sr. Francisco Carlos Rodrigues Sena, ex-prefeito do Município de Itaipé/MG (gestão 2001-2004) , em face da impugnação parcial das despesas realizadas com recursos do Convênio 2.419/2001, celebrado entre a Funasa e o município, cujo objeto era a execução de um sistema de abastecimento de água em quatro comunidades rurais (Brejaúba, Leros, Rio Manso e Lages) .
O convênio foi assinado em 31/12/2001 (peça 1, p. 6) e teve sua vigência prorrogada até 1º/2/2005 (peça 2, p. 106) , com prazo final para apresentação da prestação de contas fixado para o dia 2/4/2005 (peça 2, p. 106) . À época do termo dos prazos de execução e de prestação de contas estava à frente da municipalidade o Sr. Ernandes Ramos Batista (prefeito na gestão 2005-2008) .
Para a execução do ajuste, a Funasa repassou ao Município de Itaipé duas parcelas de R$ 125.000,00 cada, em 11/6/2002 (peça 1, p. 103) e 7/10/2002 (peça 1, p. 105) , tendo sido fixada a contrapartida do convenente no montante de R$ 12.548,01 (peça 1, p. 9 e 102) . A relação de pagamentos presente nos autos demonstra que todos os desembolsos realizados à custa de recursos do Convênio 2.419/2001 ocorreram entre setembro de 2002 e julho de 2003, ou seja, na gestão do Sr. Francisco Carlos Rodrigues Sena (peça 1, p. 96) .
Antes do fim do mandato do Sr. Francisco Carlos Rodrigues Sena, a Funasa realizou três vistorias técnicas nas obras, em 20/11/2002 (peça 1, p. 65-66) ; em 15 e 16/4/2003 (peça 1, p. 68-69) ; e 17/10/2004 (peça 1, p. 91-92) . Entre os relatórios resultantes dessas vistorias, mostra-se relevante detalhar os percentuais de execução consignados pelo técnico da entidade concedente que realizou a inspeção in loco em 17/10/2004, nos termos do Relatório de Visita Técnica nº 3, de 17/10/2004 (peça 1, p. 91) , no qual não foram apresentados os cálculos que resultaram nos percentuais a seguir indicados:
Comunidade de Brejaúba: 63%;
Comunidade de Rio Manso: 76%;
Comunidade de Leros: 36%;
Comunidade de Lages: 78%.
Como resultado da Visita Técnica nº 3 foi elaborada a Notificação nº 4 (sem data – peça 1, p. 92) , sem evidências nos autos de que tenha sido encaminhada pela Funasa ao Sr. Francisco Carlos Rodrigues Sena. Além de apontamentos quanto a falhas detectadas na planilha orçamentária relativa à obra da Comunidade de Leros, o fiscal da Funasa ressaltou na referida notificação que:
Durante a vistoria em 17/10/2004, pude constatar que as obras estavam paralisadas sendo que não houve evolução do andamento da obra em relação à última visita técnica datada de 16/04/2003 realizada pelo Engenheiro Edílson Eduardo Verneck Machado. (grifos nossos) 
Em 20/12/2004 o Sr. Francisco Carlos Rodrigues Sena assinou o “Termo de Aceitação Definitiva da Obra”, “por julgá-la dentro dos parâmetros acordados, não tendo nenhuma restrição a fazer” (peça 1, p. 99) . Em 30/12/2004, o ex-prefeito apresentou a prestação de contas do Convênio 2.419/2001 à Funasa (peça 1, p. 93) .
Quando o Sr. Francisco Carlos Rodrigues Sena não mais exercia o cargo de prefeito municipal, a Funasa realizou nova vistoria nas obras, em 25/9/2007, tendo sido elaborados os correspondentes Relatório de Visita Técnica nº 4 e Relatório de Visita Técnica de Reanálise, ambos de 28/12/2007 (peça 1, p. 132 e 133-134, respectivamente) .
No Relatório de Visita Técnica nº 4 foram indicados os seguintes percentuais de execução em cada comunidade cujas obras foram vistoriadas em setembro de 2007 – aproximadamente, dois anos e meio após o fim do prazo de vigência do Convênio 2.419/2001 –, sem a apresentação dos cálculos que resultaram nesses percentuais (peça 1, p. 132) :
Comunidade de Brejaúba: 60%;
Comunidade de Rio Manso: 70%;
Comunidade de Leros: 30%;
Comunidade de Lages: 70%.
Além desses percentuais e de outros apontamentos, constou do Relatório de Visita Técnica nº 4 a seguinte observação: “Obras não concluídas e sem nenhuma manutenção por parte do poder público” (peça 1, p. 132) .
Apesar do Relatório de Visita Técnica nº 4 ter destacado a execução de 57,5% do total das metas previstas para o sistema de abastecimento de água, a conclusão do fiscal da Funasa, consignada no Relatório de Visita Técnica de Reanálise, foi a seguinte:
Considerando-se que o Objeto do Convênio N° 2419/01 ter sido parcialmente atendido e objetivo não ter sido alcançado, pelo motivo dos equipamentos não estarem em sua total funcionalidade, sem manutenção por parte do poder público, conforme observado durante a vistoria e explicitado em relatório fotográfico em anexo. A população está consumindo água bruta sem nenhum tratamento, considero objeto e objetivo não alcançados.  (peça 1, p. 134 – grifos nossos e do original) 
Em 11/3/2008, foi elaborado o Parecer Financeiro 63/2008 (peça 1, p. 139) , por meio do qual foi condicionada a aprovação da prestação de contas relativa ao Convênio 2.419/2001 “ao atendimento das pendências contidas na Notificação n° 052/08, de 11 de março de 2008” (peça 1, p. 139 – grifo nosso) .
A notificação foi dirigida ao Sr. Ernandes Ramos Batista (peça 1, p. 142-143; aviso de recebimento à peça 1, p. 144) , prefeito que sucedeu o Sr. Francisco Carlos Rodrigues Sena, sendo relevante destacar, entre outras, as seguintes irregularidades que foram indicadas pela Funasa nesse documento e que demandavam, à época, justificativas do prefeito sucessor:
1. Ausência da documentação comprobatória das despesas realizadas;
 (...) 
5. De acordo com o Relatório de Visita Técnica, (...) , emitido em 28/12/07, o objeto do convênio não foi executado, portanto o objetivo proposto não foi alcançado. Portanto o gestor deverá efetuar o ressarcimento ao Tesouro Nacional, dos recursos repassados pela FUNASA na sua totalidade;
 (peça 1, p. 142 – grifos nossos) 
Em 27/10/2009, o Sr. Francisco Carlos Rodrigues Sena apresentou justificativas à Funasa em relação às irregularidades que constaram da Notificação Convênios Core/MG 52/2008 (peça 1, p. 145-157) . Não há informações, nestes autos, sobre o modo como o referido ex-prefeito tomou ciência da citada notificação, que não foi a ele dirigida. Conforme será detalhado adiante, a Fundação não procedeu ao exame da defesa apresentada pelo ex-prefeito.
Aproximadamente 5,5 anos depois de o Sr. Francisco Carlos Rodrigues Sena ter apresentado seus esclarecimentos à Funasa, a entidade concedente decidiu pela realização de nova vistoria in loco nas obras do sistema de abastecimento de água do Município de Itaipé. Como decorrência da fiscalização realizada entre os dias 24 a 26/3/2015, foi elaborado o Relatório de Visita Técnica – Parecer Técnico Final, de 17/4/2015 (peça 1, p. 158-160) .
Da vistoria realizada em 2015, cabe ressaltar a informação de que a operação dos sistemas de abastecimento de água das Comunidades Lajes e Brejaúba havia sido repassada pela prefeitura municipal de Itaipé para a concessionária Copanor – Serviços de Saneamento Integrado do Norte e Nordeste de Minas Gerais S/A (subsidiária da Companhia Estadual de Saneamento de Minas Gerais S/A – Copasa – peça 2, p. 33) , sem menção ao momento quando ocorreu esse repasse. Os sistemas das Comunidades Rio Manso e Leros continuaram sob responsabilidade do ente municipal.
Entre as conclusões finais do Relatório de Visita Técnica – Parecer Técnico Final elaborado em abril de 2015 podem ser destacadas as seguintes:
Devido ao longo tempo da finalização da obra (2004) , fica impossível dar um parecer objetivo e técnico, sobre a justificativa apresentada pelo Sr. Francisco Carlos Rodrigues Sena (Fls 444 a 456) [referência aos documentos apresentados em 27/10/2009 pelo ex-prefeito à Funasa, constantes da peça 1, p. 145-157]
 (...) 
Concluímos que as comunidades de Lajes e Brejaúba [sob responsabilidade de operação do sistema de abastecimento de água por parte da Copanor], estão tendo abastecimento com água tratada e de boa qualidade, atingindo o objetivo proposto; e as comunidades de Rio Manso e dos Leros não estão sendo atendidas, não atingindo o objetivo proposto.
 (peça 1, p. 160 – grifos nossos e do original) 
À peça 1 (p. 161) , consta dos autos o Despacho Diesp/Suest-MG nº 286/2015, de 27/4/2015, por meio do qual foi informado que “o operador COPANOR assumiu as intervenções de manutenção e fez mudanças de concepção nos sistemas de Lajes e Brejaúba” (grifos nossos) .
Por meio de documento intitulado “Relatório de Visita Técnica – Parecer Técnico Final”, de 6/6/2015 (peça 1, p. 162) – nomenclatura idêntica ao documento anteriormente mencionado, mas com data de 17/4/2015 –, a Funasa atestou o percentual final de execução de 48,94% das metas originalmente estimadas, sem detalhamento dos cálculos que conduziram a esse percentual, bem como os seguintes percentuais por comunidade:
Comunidade de Brejaúba: 100%;
Comunidade de Rio Manso: 0%;
Comunidade de Leros: 0%;
Comunidade de Lages: 100%.
Com base na vistoria realizada no Município de Itaipé em 2015, a Funasa promoveu a notificação do Sr. Gilmar Teixeira Nery, prefeito na gestão 2009-2016, por meio da Notificação/Secov/Sopre/Funasa nº 203/2015, de 18/6/2015 (peça 1, p. 165-166; aviso de recebimento à peça 1, p. 169) .
De modo diverso da Notificação Convênios Core/MG 52/2008, de 11/3/2008 (peça 1, p. 142-143) – que havia apontado a necessidade de devolução integral dos recursos pelo ente convenente –, a Notificação/Secov/Sopre/Funasa nº 203/2015 indicou a existência de glosa apenas parcial dos recursos despendidos pelo Município de Itaipé, tendo resultado no débito de R$ 127.650,00 (em valores originais) .
Após terem sido rechaçadas as justificativas apresentadas pelo Sr. Gilmar Teixeira Nery (peça 1, p. 170-171) , a Funasa manteve seu entendimento pelo percentual executado de 48,94% do objeto do Convênio 2.419/2001, por meio do Parecer Técnico Final, de 12/8/2015 (peça 1, p. 172) – percentual que veio a ser alterado posteriormente, como se verá a seguir.
Além do Sr. Gilmar Teixeira Nery, o Sr. Francisco Carlos Rodrigues Sena foi comunicado em duas ocasiões pela Funasa sobre o teor do referido Parecer Técnico Final e, em consequência, de que teriam sido glosadas parcialmente as despesas por ele realizadas no âmbito do convênio, mesmo não tendo sido analisadas as justificativas por ele apresentadas em outubro de 2009 (vide notificações datadas de 19/11/2015 e 28/1/2016 – peça 1, p. 182-183 e 194-195, respectivamente; avisos de recebimento à peça 1, p. 186 e 195) .
Ressalte-se que a notificação dirigida ao Sr. Francisco Carlos Rodrigues Sena em 28/1/2016 (Notificação/Sopre/Secov/Suest/Funasa nº 57/2016 – peça 1, p. 194-195) convolou a devolução parcial de recursos, no montante original de R$ 127.650,00, para a glosa integral do total repassado pela Funasa ao município no âmbito do Convênio 2.419/2001. Não constam esclarecimentos nos autos sobre os motivos que acarretaram tal mudança de posicionamento por parte da entidade concedente.
Em nova notificação dirigida ao mencionado ex-prefeito em 17/5/2016 (Notificação/Sopre/Secov/Suest/Funasa nº 129/2016 – peça 1, p. 209-210) , foi exigida do Sr. Francisco Carlos Rodrigues Sena a devolução integral dos recursos do Convênio 2.419/2001, decorrente da “glosa financeira e glosa física [parcial] de 51% (...) , o que corresponde a R$ 250.000,00 (...) ” (peça 1, p. 209) .
Conforme Parecer Financeiro nº 179/2016, de 28/6/2016 (peça 2, p. 31-35) , a Funasa retomou seu posicionamento anterior, pela glosa parcial dos recursos despendidos no Convênio 2.419/2001, no montante original de R$ 127.650,00 (data de ocorrência: 2/10/2002) . Em consequência, foi emitida a Notificação nº 168/2016/Sopre/Secov/Suest-MG, de 28/6/2016 (peça 2, p. 38) , dirigida ao Sr. Francisco Carlos Rodrigues Sena (aviso de recebimento à peça 2, p. 83) , com vistas ao saneamento das irregularidades ou à devolução dos recursos aos cofres da Fundação, que não foi por ele atendida.
Ante o não atendimento das notificações que foram encaminhadas pela Funasa em 2015 e 2016 ao Sr. Francisco Carlos Rodrigues Sena, foi reprovada parcialmente a prestação de contas por ele apresentada à Fundação (Parecer Financeiro nº 218/2016, de 22/8/2018 – peça 2, p. 89-94) e, em seguida, instaurada a TCE sob exame, com valor original do débito calculado em R$ 127.650,00, com data de ocorrência em 2/10/2002 (peça 2, p. 111-114) .
***
Na primeira instrução da Secretaria de Controle Externo de Tomada de Contas Especial (Secex/TCE) nos autos (peça 9, com pareceres concordantes do escalão dirigente da unidade técnica às peças 10 e 11) , foi proposta a citação do Sr. Francisco Carlos Rodrigues Sena, de modo individual (parcelas de R$ 2.669,64, com data de ocorrência em 11/6/2002; e R$ 125.000,00, com data de ocorrência em 7/10/2002) e, de modo solidário, com o Município de Itaipé, pela parcela de R$ 122.330,36, com data de ocorrência em 11/6/2002.
A inclusão do ente federativo nestes autos decorreu da identificação da seguinte conduta, supostamente irregular, por parte da Secex/TCE:
Conduta do Município: desviar de finalidade os recursos recebidos por força do Convênio 2419/2001 (...) , em razão da constatação de ter sido executado, em um primeiro momento, apenas parte das obras previstas para as localidades de Brejaúba e Lajes, com alcance social nulo, porém, muito tempo depois, ter o município utilizado a parte executada no contrato de concessão para o abastecimento de água firmado com terceiros, beneficiando a empresa concessionária sem ressarcir a União. (excerto da instrução à peça 9, p. 8 – grifos nossos e do original) 
O Município de Itaipé foi devidamente citado (peças 12 e 15) , mas se manteve revel. O Sr. Francisco Carlos Rodrigues Sena apresentou alegações de defesa, que constam às peças 17 e 18.
Por meio da instrução à peça 19 (pareceres concordantes do diretor e do titular da unidade técnica às peças 20 e 21, respectivamente) , foi proposta pela Secex/TCE a exclusão do ente federativo deste processo, com base nas seguintes ponderações:
21. (...) examinando os autos, observa-se que a irregularidade relativa ao benefício indevido à concessionária COPASA somente foi apontada na instrução inicial a cargo do Tribunal (peça 9) , culminando com a consequente citação. 
22. A despeito da citação realizada ao município, observamos que a jurisprudência do Tribunal tem se posicionado em sentido contrário à responsabilização do ente federado por fatos relacionados ao objeto do convênio após sua incorporação ao patrimônio municipal. Nesse sentido, reproduzimos a seguir trechos da manifestação da Subprocuradora-Geral, Cristina Machado da Costa e Silva, nos autos do TC Processo 016.251/2014-8, que resultou no Acórdão 1390/2016-TCU-Plenário, Rel. Min. Walton Rodrigues Alencar:
 (...) 
23. A fim de melhor elucidar o assunto, transcrevo abaixo os trechos dos acórdãos citados no parecer da Ilustre Subprocuradora:
Acórdão 5148/2014-TCU-Segunda Câmara, Rel. Min. Raimundo Carreiro:
O TCU vem reconhecendo, a exemplo do Acórdão 4202/2014-TCU-Primeira Câmara, que o uso e a manutenção daquilo que se tenha adquirido ou executado com os recursos do convênio não se insere em seu objeto, mesmo porque não há como se atribuir jurisdição federal por tempo ilimitado sobre bem que se incorpora ao patrimônio municipal. Vale notar, a propósito, que a destruição do patrimônio municipal não ficará sem a devida apuração, já que o prefeito sucessor do gestor arrolado nesta TCE também é réu na referida Ação de Improbidade Administrativa.
Acórdão 6756/2013-TCU-Primeira Câmara, Re. Min. Weder de Oliveira
As disposições acerca da destinação dos bens remanescentes adquiridos, produzidos, transformados ou construídos em razão da execução da avença, após sua extinção, devem constar obrigatoriamente no instrumento do repasse (...) . (...) 
 (...) 
25.	Com relação à execução parcial, restou comprovado na análise do argumento 2 que o objeto do convênio teve execução de 96,32%, cujo dano relativo ao percentual não executado é de responsabilidade do Sr. Francisco Carlos Rodrigues Sena. Por se tratar de serviços não executados, não há que se falar, nesse caso, em benefício ao município.
26.	Já a análise da conduta relacionada à concessão dos sistemas de abastecimento de água das localidades de Brejaúba e Lages a terceiros, adotada após a transferência desses sistemas ao patrimônio municipal, foge à competência do Tribunal, conforme precedentes jurisprudenciais anteriormente citados. Portanto, não restou configurada nestes autos nenhuma conduta atribuível ao Município de Itaipé/MG, causadora de dano ao erário federal, passível de julgamento pelo Tribunal. Deve-se, portanto, afastar o Município de Itaipé/MG da relação processual desta tomada de contas especial.
 (peça 19, p. 10-12 – grifos nossos e do original) 
Após analisar as alegações apresentadas pelo ex-prefeito, a Secex/TCE concluiu pela inexecução de apenas 3,68% das metas previstas para o Convênio 2.419/2001, com base no seguinte raciocínio:
Com relação à contestação dos percentuais indicados no RVT 4 (peça 1, p. 132-134) , analisando em maior profundidade as informações constantes do processo, encontramos a seguinte situação:
Percentuais indicados no RVT 4 (peça 1, p. 132-134) :
	Discriminação
	Unid.
	Quantidade
	Percentual executado

			Previsto
	Executado
	
	Implantação do Sistema de Abastecimento d’água no Município de Itaipé/MG
				57,5%

	Comunidade de Brejaúba
	1
	1
	0,60
	60%

	Comunidade de Rio Manso
	1
	1
	0,70
	70%

	Comunidade de Lero
	1
	1
	0,30
	30%

	Comunidade de Lages
	1
	1
	0,70
	70%

Abaixo relacionamos as irregularidades apontadas no RVT 4 (peça 1, p. 132-134) e que condicionaram a atribuição pela Funasa dos percentuais executados:
	Localidade
	Irregularidades apontadas

	Comunidade de Brejaúba
	Filtro lento sem clorador, conexões danificadas e ausência de cercamento da captação.

	Comunidade de Rio Manso
	Filtro lento sem clorador e ausência de cercamento da captação.

	Comunidade de Lero
	
	Comunidade de Lages
	
As planilhas orçamentárias dos sistemas de abastecimento de água das quatro localidades, contendo seus custos unitários e total, encontram-se na peça 1, p. 71-78. Com os dados das planilhas, fizemos as glosas referentes às irregularidades acima apontadas e obtivemos os seguintes percentuais de obra não executados:
	Comunidade
	Irregularidades apontadas
	Custo
	Itens da Planilha
	Peça

	Brejaúba
	Filtro lento sem clorador
	500,00
	6.2
	1, p. 73-74

		Conexões danificadas
	461,76
	2.3, 2.4 e 3.6
	
		Ausência de cercamento da captação
	1.810,00
	2.5 e 2.6
	
	Total da Glosa
	2.711,76

	Valor das obras na Comunidade de Brejaúba
	67.825,28

	Percentual não executado
	4,0%

	Comunidade
	Irregularidades apontadas
	Custo
	Itens da Planilha
	Peça

	Rio Manso
	Filtro lento sem clorador
	500,00
	6.2
	1, p. 75-76

		Ausência de cercamento da captação
	1.810,00
	2.5 e 2.6
	
	Total da Glosa
	2.310,00

	Valor das obras na Comunidade de Rio Manso
	92.812,50

	Percentual não executado
	2,48%

	Comunidade
	Irregularidades apontadas
	Custo
	Itens da Planilha
	Peça

	Lero
	Filtro lento sem clorador
	500,00
	6.1
	1, p. 71-72

		Ausência de cercamento da captação
	1.810,00
	2.5 e 2.6
	
	Total da Glosa
	2.310,00

	Valor das obras na Comunidade de Lero
	40.157,84

	Percentual não executado
	5,75%

	Comunidade
	Irregularidades apontadas
	Custo
	Itens da Planilha
	Peça

	Lages
	Filtro lento sem clorador
	500,00
	6.1
	1, p. 77-78

		Ausência de cercamento da captação
	1.810,00
	2.5 e 2.6
	
	Total da Glosa
	2.310,00

	Valor das obras na Comunidade de Lages
	60.673,00

	Percentual não executado
	3,8%

	QUADRO GERAL

	Valor Total Glosado
	9.641,76

	Valor Total das obras
	261.468,62

	Percentual total não executado
	3,68%

	Percentual total executado
	96,32%

Conclusão: À luz dos dados obtidos nos quadros acima, oriundos das informações contidas no RVT 4 (peça 1, p. 132-134) e nas planilhas de preços (peça 1, p. 71-78) , há evidências suficientes de que a Funasa apresentou percentuais de execução incompatíveis com as irregularidades por ela apontadas. Assim, assiste razão ao responsável em contestar os percentuais de execução constantes do RVT 4, que totalizavam 57,5%, quando apuramos uma execução de 96,32%.
 (...) 
Conclusão final: a análise que procedemos neste exame técnico, sobre a responsabilização do Sr. Francisco Carlos Rodrigues Sena, revelou conclusões distintas daquelas indicadas na instrução inicial (peça 9) e que conduziram à citação do responsável pela totalidade dos recursos recebidos. Ao analisarmos mais profundamente os dados constantes do processo e as informações de sua peça de defesa, constatamos que há diversas inconsistências nos relatórios de visita técnica e, por conseguinte, nos pareceres que instruíram o processo e que culminaram na responsabilização pela Funasa do Sr. Francisco Carlos Rodrigues Sena.
Restou esclarecido que os percentuais indicados no RVT 4 (peça 1, p. 132-134) não guardam correspondência com as irregularidades construtivas apontadas no mesmo relatório. Os cálculos demonstrados na análise do argumento 2, com os dados do RVT 4 e das planilhas de custos (peça 1, p. 71-78) , revelaram execução de 96,32% do total previsto, com dano ao erário de R$ 9.641,76, em razão da inexecução de 3,68%.
 (peça 19, p. 6-7 e 9 – grifos nossos e do original) 
Na proposta de encaminhamento da instrução à peça 19 (p. 13 – vide parágrafo 33) , a Secex/TCE sugeriu a exclusão do Município de Itaipé deste processo e o acolhimento parcial das alegações de defesa apresentadas pelo Sr. Francisco Carlos Rodrigues Sena. Em consequência, propôs o julgamento pela irregularidade das contas do ex-prefeito, com a condenação em débito no valor de R$ 9.641,76 (data de ocorrência: 7/10/2002) e a aplicação da multa prevista no art. 57 da Lei 8.443/1992.
***
O Ministério Público discorda do encaminhamento sugerido pela Secex/TCE, ante a compreensão de que os presentes autos não apresentam pressupostos de desenvolvimento válido e regular capazes de conduzir ao seu julgamento de mérito.
No que tange ao desfecho sugerido pela unidade técnica para o Município de Itaipé, o Parquet de Contas concorda com a proposta de exclusão do ente federativo desta TCE.
Quanto à proposta de julgamento das contas do Sr. Francisco Carlos Rodrigues Sena, verificou-se uma série de falhas nos procedimentos levados a efeito pela Fundação antes da instauração desta TCE e mesmo durante o desenrolar de sua fase interna. Em consequência, passados mais de quatorze anos do fim da vigência do Convênio 2.419/2001, tendo em vista as inúmeras fragilidades do processo administrativo conduzido pela Fundação, não é possível atestar qual teria sido, de fato, o percentual de inexecução das obras de abastecimento de água.
Os elementos constantes dos autos, especialmente os relatórios de visita técnica, dão conta de que as obras foram paralisadas entre os anos de 2003 e 2004 (peça 1, p. 92) , devendo ser levado em conta que a relação de pagamentos constante dos autos indica a ocorrência de desembolsos em favor da construtora contratada pela prefeitura municipal até julho de 2003 (peça 1, p. 96) .
Destaque-se que, em relação aos mencionados relatórios de visita técnica, em nenhuma das vistorias realizadas pela Funasa foram explicitados os cálculos que levaram aos percentuais de execução parcial indicados nos relatórios elaborados pelos técnicos da Fundação em cinco ocasiões.
Especificamente quanto à visita técnica realizada pela entidade concedente no ano de 2015, há que se levar em conta que a fiscalização foi efetivada em comunidades que estavam sendo atendidas, à época, pela Copanor, com evidente alteração – possivelmente, aprimoramento – das obras que haviam sido executadas, de modo parcial, com recursos do Convênio 2.419/2001 (especificamente nas Comunidades Lajes e Brejaúba) , conforme se depreende da leitura do Despacho Diesp/Suest-MG nº 286/2015, de 27/4/2015 (peça 1, p. 161) .
Aspecto que fragilizou a credibilidade que poderia ser conferida aos documentos oriundos da atuação da Funasa nestes autos, decorrentes da fiscalização exercida sobre o Convênio 2.419/2001, foram as constantes alterações de posicionamento da entidade concedente em relação ao valor do débito – ora glosa integral, ora glosa parcial – e ao total de execução física das obras, conforme reconhecido pela Secex/TCE (instrução à peça 19, p. 9 – vide “Conclusão final”) .
Pode-se citar os seguintes exemplos que conduziram à conclusão apresentada no parágrafo precedente:
a Notificação Convênios Core/MG 52/2008, de 11/3/2008 (peça 1, p. 142-143) , indicava que o objeto do convênio não havia sido executado, enquanto:
a.1) o Relatório de Visita Técnica nº 4, de 28/12/2007 (peça 1, p. 132) , no qual havia se baseado a Notificação Convênios Core/MG 52/2008, apontava a execução de 57,5% do total das metas previstas para o sistema de abastecimento de água;
a.2) o documento intitulado “Relatório de Visita Técnica – Parecer Técnico Final”, de 6/6/2015 (peça 1, p. 162) , atestou a execução de 48,94% das metas originalmente estimadas para o ajuste;
a Notificação Convênios Core/MG 52/2008 apontava a necessidade de devolução integral dos recursos do convênio, enquanto a Notificação/Secov/Sopre/Funasa nº 203/105, de 18/6/2015 (peça 1, p. 165-166) , indicava a existência de glosa apenas parcial dos recursos despendidos pelo Município de Itaipé;
demanda ao Sr. Francisco Carlos Rodrigues Sena de devolução integral dos recursos do convênio foi baseada em glosa física parcial, nos termos da Notificação/Sopre/Secov/Suest/Funasa nº 129/2016 – peça 1, p. 209-210.
Verifica-se, portanto, que a maneira errática com que atuou a Funasa no curso do procedimento administrativo que precedeu a instauração da TCE e mesmo na fase interna do processo implicam óbices ao regular desenvolvimento do feito. Isso inobstante a jurisprudência do TCU no sentido de que eventuais falhas identificadas no devido processo legal ocorridas na fase interna da TCE não comprometem o andamento regular do feito em sua fase externa, na medida em que as falhas ocorridas a fase interna da TCE, no presente caso, prejudicam de maneira incontornável a ampla defesa no âmbito do processo nessa Corte de Contas (fase externa) , conforme exporemos a seguir.
O primeiro aspecto a ser levado em conta refere-se ao fato de que a citação dirigida ao Sr. Francisco Carlos Rodrigues Sena (peça 13) utilizou como base para descrição das ocorrências o Relatório de Visita Técnica nº 4 e o Relatório de Visita Técnica de Reanálise, ambos de 28/12/2007 (peça 1, p. 132 e 133-134, respectivamente) . Nesses documentos, foi indicada a execução de 57,5% do objeto do Convênio 2.419/2001, sem detalhamento de como o fiscal da entidade concedente chegou a esse percentual. Além disso, no ofício de citação à peça 13 (p. 1) constou o percentual distinto, de 55,7%, indicando possível erro material.
Considerando que a visita in loco do fiscal da Funasa, atinente aos mencionados relatórios, foi realizada em 25/9/2007, quando o Sr. Francisco Carlos Rodrigues Sena não mais se encontrava à frente da prefeitura municipal de Itaipé, há que se considerar a possibilidade de as obras terem sofrido interferências/desgastes decorrentes da ação do tempo e mesmo de vandalismo a partir de 1º/1/2005, quando se iniciou a gestão do prefeito sucessor. Assim, passados mais de 2,5 anos entre a realização da vistoria nas obras e o fim da vigência do convênio, não há como assegurar que as irregularidades apontadas no ofício de citação ocorreram na gestão do Sr. Francisco Carlos Rodrigues Sena ou naquela de seu sucessor.
Há que se ressaltar, também, a existência de informação inverídica à peça 2 (p. 112) destes autos, quanto à opinião da Funasa sobre a defesa apresentada pelo Sr. Francisco Carlos Rodrigues Sena no processo administrativo que precedeu à fase interna da TCE:
A primeira notificação ao gestor, registrada com número 052/08 é datada de 11/03/2008 e foi respondida pelo ex-gestor Sr. Francisco Carlos Rodrigues Sena em 27/10/2009 (Fls. 444/593) . Notificado da não aprovação·da execução física e financeira, a defesa do ex-gestor apresentou suas alegações, sendo que em relação à execução física, cuja análise é de responsabilidade da DIESP, as alegações do ex-gestor não foram acatadas, permanecendo glosa·de 51,06% da execução do convênio. Em relação·às últimas notificações emitidas ao ex-gestor não houve manifestação do mesmo. (grifos nossos) 
Na verdade, as justificativas apresentadas à Funasa em outubro de 2009 pelo Sr. Francisco Carlos Rodrigues de Sena não foram analisadas pela Fundação antes da instauração da TCE. Tal falha foi expressamente reconhecida pela Fundação no Relatório de Visita Técnica – Parecer Técnico Final, de 17/4/2015 (peça 1, p. 158-160) : “Devido ao longo tempo da finalização da obra (2004) , fica impossível dar um parecer objetivo e técnico, sobre a justificativa apresentada pelo Sr. Francisco Carlos Rodrigues Sena (Fls 444 a 456) [referência aos documentos apresentados em 27/10/2009 pelo ex-prefeito à Funasa]” (peça 1, p. 160 – grifo nosso) .
Percebe-se, portanto, desrespeito aos princípios do contraditório e da ampla defesa, conforme concluiu a Secex/TCE:
A jurisprudência do Tribunal entende que não há prejuízo ao exercício do contraditório e da ampla defesa em razão da ausência de oportunidade de defesa na fase interna de tomada de contas especial, ante a inexistência de relação processual constituída nessa etapa, em que são coletadas evidências para apurar os fatos e as responsabilidades. A garantia ao direito de defesa ocorre na fase externa, com o chamamento do responsável aos autos, a partir da sua citação válida (p. ex, Acórdão 2016/2018-TCU-Segunda Câmara – Relator Min. Aroldo Cedraz) . Todavia, uma vez apresentadas as justificativas, passou a Funasa a ter o dever legal de analisá-las e sobre elas se manifestar, conforme determina o art. 23 da IN STN 1/1997:
Art. 23. A função gerencial fiscalizadora será exercida pelo concedente, dentro do prazo regulamentar de execução/prestação de contas do convênio, ficando assegurado a seus agentes qualificados o poder discricionário de reorientar ações e de acatar, ou não, justificativas com relação às disfunções porventura havidas na execução. (Grifos nossos) 
Idêntica obrigação também estava prevista na cláusula quinta do convênio (peça 1, p. 9) :
CLÁUSULA QUINTA - DA FISCALIZAÇÃO
A CONCEDENTE exercerá função gerencial fiscalizadora, ficando assegurado a seus agentes qualificados o poder discricionário de reorientar ações e de acatar ou não justificativas com relação às eventuais disfunções e inadequações técnicas havidas na sua execução, sem prejuízo da ação das unidades de controle interno e externo. (Grifos nossos) 
O silêncio da Administração pressupõe a ocorrência de uma ilegalidade, ainda que dela possa ocorrer efeitos jurídicos favoráveis ou não ao responsável. No caso em apreço, está claro que o silêncio da Funasa trouxe consequências prejudiciais ao responsável, uma vez que, ignorados os argumentos por ele apontados em 2009 (peça 1, p. 145-157) , veio a ser notificado pela Funasa somente em 19/11/2015 (peça 1, p. 182-183) , portanto mais de dez anos após o fim da vigência do convênio. 
É razoável admitir então, que o transcurso do tempo em que não houve resposta às suas justificativas, quase seis anos, dificultaram ainda mais a possibilidade de o responsável exercer sua plena defesa, já que as obras, nesse intervalo, sofreram com a ação deletéria do tempo e da natureza, com ações de vandalismos e com a comprovada falta de manutenção das benfeitorias e de seus equipamentos pelo município. Tem-se claro, portanto, que o direito ao contraditório e à ampla defesa pelo responsável, agora na fase da citação, foi prejudicado pela ação omissiva da Funasa, impondo a este uma redução de sua capacidade de se defender, pelo maior distanciamento temporal dos fatos e pela deterioração do que fora construído.
Assim, entendemos que a lógica do cerceamento ao contraditório e à ampla defesa, nesse caso, decorre da ausência de cumprimento do dever de a Funasa analisar e se manifestar sobre os fatos por ele apontados, conforme previsto no art. 23 da IN STN 1/1997, oportunizando-o meios para contestá-los na época devida. 
Conclusão: entendemos que a inércia e o silêncio da Funasa em se manifestar sobre as justificativas apresentadas pelo responsável, violando dever inserido no art. 23, da IN STN 1/1997 e a na cláusula quinta do convênio, importou em efeitos jurídicos desfavoráveis ao responsável, prejudicando, nesse momento, o seu exercício ao contraditório e à ampla defesa.
 (instrução à peça 19, p. 4-5 – grifos nossos e do original) 
Quanto ao tópico em debate, cabe destacar que o Auditor Federal de Controle Externo (AUFC) da Secex/TCE, apesar de ter apontado o prejuízo ao exercício do contraditório e da ampla defesa em desfavor do ex-prefeito, prosseguiu na análise das alegações de defesa apresentadas pelo Sr. Francisco Carlos Rodrigues Sena sem mencionar essa relevante situação na seção de “Conclusão” da instrução à peça 19 (parágrafos 31 e 32 – p. 12-13) . Em decorrência, propôs o julgamento das contas do responsável, com imputação de débito e multa, sem levar em conta sua conclusão anterior, de prejuízo à defesa do ex-dirigente municipal.
O cenário mostra-se ainda mais prejudicial à defesa do responsável quando se leva em conta o extenso decurso de prazo, tendo em vista que os fatos examinados nesta TCE ocorreram há, aproximadamente, quinze anos (considerando que a Funasa atestou o término da execução parcial das obras, provavelmente, entre os anos de 2003 e 2004, com paralisação definitiva em outubro de 2004) e a citação do responsável foi realizada em meados de 2018 (peças 13 e 14) .
Apesar de haver fortes indicativos da ocorrência de débito nesta TCE, ante a provável execução parcial e com baixa qualidade do objeto do Convênio 2.419/2001, não há condições processuais de ser promovido o julgamento das contas do Sr. Francisco Carlos Rodrigues Sena, a fim de que lhe seja imputada dívida (débito e multa) decorrente dessa irregularidade.
Diante do exposto, este membro do Ministério Público de Contas da União manifesta sua discordância em relação à proposta da Secex/TCE, sugerindo o seguinte desfecho para este processo:
excluir o Município de Itaipé/MG desta TCE;
arquivar a presente TCE, sem julgamento do mérito, com base no art. 212 do Regimento Interno/TCU, por ausência de pressupostos de desenvolvimento válido e regular do processo;
dar ciência da deliberação que vier a ser proferida nestes autos ao Sr. Francisco Carlos Rodrigues Sena, ao Município de Itaipé/MG e à Fundação Nacional de Saúde (Funasa) , informando a esta última que as alterações de posicionamento da entidade concedente em relação ao valor do débito – ora glosa integral, ora glosa parcial – e ao total de execução física das obras, sem a efetiva demonstração dos fatos que motivaram essas alterações, bem como o excessivo período de tempo transcorrido na tramitação do processo administrativo que precedeu a instauração da TCE referente ao Convênio 2.419/2001 e a ausência de análise das razões defensivas apresentadas pelo responsável comprometeram a fiel observância do devido processo legal e, por conseguinte, prejudicaram a ampla defesa.
	É o relatório.

8.1. Edilberto Castro Araújo (OAB-MG 31.544) e outros, representando Francisco Carlos Rodrigues Sena.

Procurador Rodrigo Medeiros de Lima.

TOMADA DE CONTAS ESPECIAL. SISTEMA DE ABASTECIMENTO DE ÁGUA. inexecução PARCIAL. longo decurso de tempo para citação. potencial prejuízo à ampla defesa. CIÊNCIA. ARQUIVAMENTO.

TOMADA DE CONTAS ESPECIAL (TCE)

Secretaria de Controle Externo de Tomada de Contas Especial (SecexTCE).

Cuidam os autos de tomada de contas especial (TCE) instaurada pela Fundação Nacional de Saúde (Funasa) , em desfavor do Sr. Francisco Carlos Rodrigues Sena, ex-prefeito do Município de Itaipé/MG (gestão 2001-2004) , em face da impugnação parcial das despesas realizadas com recursos do Convênio 2.419/2001, celebrado entre aquela fundação e o município, cujo objeto era a execução de um sistema de abastecimento de água em quatro comunidades rurais (Brejaúba, Leros, Rio Manso e Lages) .
O ajuste foi firmado pelo valor total de R$ 262.548,01 dos quais R$ 250.000,00 seriam repassados pelo concedente e o restante pelo proponente, como contrapartida. Sua assinatura se deu em 31/12/2001 (peça 1, p. 6-13) e sua vigência foi prorrogada até 1º/2/2005, com prazo final para apresentação da prestação de contas até 2/4/2005 (peça 2, p. 106) . 
Todos os desembolsos realizados com recursos do convênio foram feitos durante a gestão do Sr. Francisco Carlos Rodrigues Sena, entre setembro de 2002 e julho de 2004 (peça 2, p.92) . Os prazos finais de execução e de prestação de contas, por sua vez, se deram na gestão do ex-prefeito Sr. Ernandes Ramos Batista (gestão 2005-2008) .
Na fase interna da TCE, após cinco visitas ao local entre os anos de 2004 e 2015, o tomador de contas concluiu pela inexecução parcial do objeto conveniado. Por meio do Parecer Financeiro 218/2016 (peça 2, p. 89-94) , a Funasa atestou que houve atingimento de 100% dos objetivos relacionados às localidades de Brejaúba e Lages, que totalizavam 48,94% do projeto e de 0% de objetivos alcançados em relação a Rio Manso e Lero, que totalizavam 51,06% do convênio. Assim, propôs a impugnação de 51,06% dos recursos recebidos, equivalentes a R$ 127.650,00. A conclusão baseou-se no último Relatório de Visita Técnica, realizada entre 24 e 26/4/2015 (peça 1, p. 158-160) .
A responsabilidade foi atribuída ao ex-prefeito Francisco Carlos Rodrigues Sena e à Construtora Itacom Ltda., contratada para execução das obras. Todavia, a empresa não foi citada, pois encerrou suas atividades em 16/4/2012.
O posicionamento foi seguido pela Controladoria Geral da União, consoante Certificado de Auditoria e o Parecer do Dirigente do Órgão de Controle Interno, e o Ministro de Estado da Saúde foi cientificado das conclusões (peça 2, p. 139-144, 149) .
No âmbito desta Casa, a Secretaria de Controle Externo de Tomada de Contas Especial (Secex-TCE) , após sua primeira análise (peça 9) , entendeu que o município também deveria ser responsabilizado pelo débito, em razão:
“de ter sido executado, em um primeiro momento, apenas parte das obras previstas para as localidades de Brejaúba e Lages, com alcance social nulo, porém, muito tempo depois, ter o município utilizado a parte executada no contrato de concessão para o abastecimento de água firmado com terceiros, beneficiando a empresa concessionária sem ressarcir a União”.
Assim, com base em delegação de competência (peças 12 e 13) , foram promovidas as citações. O município optou por permanecer silente, enquanto o Sr. Francisco Carlos Rodrigues Sena alegou que:
i) as justificativas apresentadas por ele à Funasa, em 28/10/2009, não foram apreciadas, implicando prejuízo ao contraditório na fase interna da TCE;
ii) a visita técnica que culminou por desaprovar sua prestação de contas, datada de 6/6/2015, foi realizada após dez anos do término das obras, o que tornaria inviável atestar a malversação dos recursos, sendo o fato reconhecido pela própria Funasa, consoante o Parecer Técnico Final (peça 1, p. 160) ;
iii) no Relatório de Visita Técnica 3, onde foram relacionadas as irregularidades a ele imputadas pela Funasa, há diferenças significativas nos percentuais executados nas comunidades citadas (peça 1, p. 91-93) ; e
iv) parte dos problemas apontados pela Fundação são decorrentes de falta de manutenção do sistema de abastecimento de água pelo poder público subsequente e que isso foi, inclusive, apontado no Relatório de Visita Técnica 4, datado de 28/12/2007.
A Secex-TCE, após analisar os argumentos do responsável, propôs, em pareces uniformes, acolher parcialmente as alegações de defesa do Sr. Francisco Carlos Rodrigues Sena, reduzir o débito de R$ 127.650,00 para R$ 9.641,76 e julgar suas contas irregulares, sem aplicar-lhe a multa prevista no art. 57 da Lei 8.443/1992 por estar prescrita a pretensão punitiva. Quanto ao município, a unidade técnica entendeu que, após a reanálise da conduta antes imputada, seria o caso de afastá-lo da relação processual. Isso porque não estariam sob a jurisdição deste Tribunal os fatos acontecidos após a conclusão do objeto conveniado, a exemplo de um possível repasse às concessionárias das obras executadas para o abastecimento de água das comunidades.
O Ministério Público junto ao TCU (MPTCU) concordou com a exclusão do Município de Itaipé/MG da relação processual, mas discordou da análise da Secex-TCE quanto ao ex-prefeito. Propôs arquivar o presente processo, sem julgamento do mérito, com base no art. 212 do Regimento Interno/TCU, por ausência de pressupostos de desenvolvimento válido e regular da TCE.
O MPTCU ainda propôs dar ciência da deliberação ao Sr. Francisco Carlos Rodrigues Sena, ao Município de Itaipé/MG e à Fundação Nacional de Saúde (Funasa) , informando a esta última que o excessivo período de tempo transcorrido na tramitação do processo administrativo que precedeu a instauração da TCE, bem como as alterações de posicionamento da entidade concedente em relação ao valor do débito comprometeram a fiel observância do devido processo legal e, por conseguinte, prejudicaram a ampla defesa do responsável.
II
Feito o resumo dos autos, passo a decidir. De plano, informo que estou de acordo com o entendimento do MPTCU e adoto suas análises como minhas razões de decidir, sem prejuízo das ponderações que passo a fazer. Entendo que as inconsistências no valor do débito apontado pela Funasa, assim como um potencial prejuízo à ampla defesa do responsável, consoante detalharei a diante, impedem a imputação de responsabilidade nos presentes autos.
Inicio pelo valor do débito. No 4º Relatório de Visita Técnica da Funasa, de 28/12/2007, o engenheiro da Funasa descreve a visita realizada e detalha os serviços que não teriam sido executados em cada comunidade, conforme resumido na Tabela 1:
Tabela 1 – Itens não executados, conforme 4º Relatório de Visita Técnica da Funasa.
	Localidade
	Irregularidades apontadas

	Comunidade de Brejaúba
	Filtro lento sem clorador, conexões danificadas e ausência de cercamento da captação.

	Comunidade de Rio Manso
	Filtro lento sem clorador e ausência de cercamento da captação.

	Comunidade de Lero
	
	Comunidade de Lages
	
Na conclusão, o técnico afirma que, embora tenha sido observada a execução parcial do objeto, o objetivo do convênio não foi alcançado, “pelo motivo dos equipamentos não estarem em sua total funcionalidade, sem manutenção por parte do poder público”. Com base nisso, o parecer financeiro seguinte da Funasa recomendou a não aprovação de 100% dos recursos repassados (peça 1, 132-139) .
Na sequência, já em 2015, as quatro comunidades foram revisitadas. Nessa ocasião, um segundo engenheiro da Funasa concluiu que as comunidades de Lajes e Brejaúba estavam sendo abastecidas com água tratada e de boa qualidade e que as comunidades de Rio Manso e dos Leros não estavam sendo atendidas. Assim, ele considerou que o objeto foi 100% executado nas duas primeiras comunidades e que nada foi executado nas outras duas, o que equivaleria a uma execução total de 48,94% (peça 1, p. 158-162) . A TCE foi então instaurada e o gestor chamado a devolver o percentual de 51,06 % do valor total, o que corresponde aos R$ 127.650,00.
Para a unidade técnica, há uma inconsistência nesse valor. Isto porque, quando somados os custos unitários dos serviços descritos na Tabela 1 (com base na planilha de preços do convênio à peça 1, p. 71-78) , os quais não teriam sido executados, obtém-se o total de R$ 9.641,76, o que equivale a apenas 3,68% do valor total das obras (R$ 261.468,62) . Desse modo, não seria coerente afirmar que nada foi executado nas comunidades de Rio Manso e dos Leros, razão pela qual a unidade técnica propôs reduzir o débito.
O MPTCU assentiu a tal análise, mas discordou da proposta de condenação em débito. Ponderou que, passados mais de quatorze anos do fim da vigência do Convênio 2.419/2001, e considerando as diversas falhas nos procedimentos levados a efeito pela Fundação antes da instauração desta TCE e mesmo durante o desenrolar de sua fase interna, “não é possível atestar qual teria sido, de fato, o percentual de inexecução das obras de abastecimento de água”.
Concordo com o douto Parquet. Nas várias vistorias realizadas pela Funasa são encontradas informações contraditórias. De modo geral, não foram explicitados os cálculos que levaram aos percentuais de execução parcial indicados nos relatórios em cinco ocasiões (peça 1, p. 66, 68-69, 91-93, 132-139, 158-160) . 
No segundo e no terceiro relatórios, por exemplo, são apontados diferentes percentuais de execução para cada localidade (63 % em Brejaúba, 76 % em Rio Manso, 36 % em Lero e 78% em Lages) , sem que tenham sido apresentados os cálculos que levaram a essa conclusão. No caso das comunidades de Rio Manso e Leros, nas quais a Funasa considerou que não houve execução física, consta a informação de que haviam sido executadas as ligações domiciliares, a rede de distribuição e o reservatório metálico, itens materialmente importantes em um sistema de abastecimento de água.
Ainda assim, mesmo diante de uma execução parcial, esta Corte de Contas poderia concluir pela necessidade de devolução do valor integral transferido, no caso dessas duas comunidades, se houvesse o entendimento de que o objetivo do convênio não foi alcançado. Entretanto, no presente caso, não é possível concluir nesse sentido.
Isto porque a primeira das vistorias aconteceu em 2002, quando as obras não tinham sido iniciadas. A segunda, em 2003, com as obras em andamento, e a terceira, somente em 2007. Ou seja, a vistoria que deveria confirmar ou não a execução dos sistemas de água em conformidade com o plano de trabalho foi realizada mais de três anos depois do término das obras, já na gestão de outro prefeito.
Diante desse intervalo de tempo deve-se considerar a possibilidade de as obras terem sofrido interferências e desgastes decorrentes da ação do tempo e mesmo de vandalismo. Não há como assegurar que as irregularidades apontadas ocorreram na gestão do Sr. Francisco Carlos Rodrigues Sena ou nas gestões dos seus sucessores, a partir de 1º/1/2005. Vale relembrar que a própria Funasa, no 4º Relatório de Visita Técnica, afirmou que os equipamentos não estariam em sua total funcionalidade por falta de manutenção pelo poder público.
Além disso, na última das vistorias, realizada no ano de 2015, quando o serviço já havia sido concedido, o engenheiro da Funasa deixou assente que, devido ao longo tempo da finalização da obra (2004) , seria impossível dar um parecer objetivo e técnico sobre a execução do objeto.
Vale ainda mencionar, como fizeram a unidade técnica e o MPTCU, um possível prejuízo à ampla defesa do gestor tanto na fase interna, quanto no âmbito desta Casa, pelo longo período de tempo até o chamamento processual, em 2018. Em tais situações, a exemplo dos Acórdão 175/2019-TCU-Primeira Câmara, 2.146/2015-TCU-Plenário e 3.141/2014-TCU-Plenário, o TCU tem entendido haver prejuízo ao exercício do direito de ampla defesa e decidido por afastar a responsabilidade. 
Sobre a fase interna, devo citar as seguidas alterações de posicionamento da entidade concedente em relação ao valor do débito – ora glosa integral, ora glosa parcial – e ao total de execução física das obras, sem a efetiva demonstração dos fatos que motivaram essas alterações, bem como o excessivo período de tempo transcorrido na tramitação do processo administrativo que precedeu a instauração da TCE referente ao Convênio 2.419/2001 e a ausência de análise das razões defensivas apresentadas pelo responsável. Nas palavras do represente do douto Parquet:
13. Em 27/10/2009, o Sr. Francisco Carlos Rodrigues Sena apresentou justificativas à Funasa em relação às irregularidades que constaram da Notificação Convênios Core/MG 52/2008 (peça 1, p. 145-157) . Não há informações, nestes autos, sobre o modo como o referido ex-prefeito tomou ciência da citada notificação, que não foi a ele dirigida. Conforme será detalhado adiante, a Fundação não procedeu ao exame da defesa apresentada pelo ex-prefeito.  (...) 
41. (..) Isso inobstante a jurisprudência do TCU no sentido de que eventuais falhas identificadas no devido processo legal ocorridas na fase interna da TCE não comprometem o andamento regular do feito em sua fase externa, na medida em que as falhas ocorridas a fase interna da TCE, no presente caso, prejudicam de maneira incontornável a ampla defesa no âmbito do processo nessa Corte de Contas (fase externa) , conforme exporemos a seguir. (...) 
45. Na verdade, as justificativas apresentadas à Funasa em outubro de 2009 pelo Sr. Francisco Carlos Rodrigues de Sena não foram analisadas pela Fundação antes da instauração da TCE. Tal falha foi expressamente reconhecida pela Fundação no Relatório de Visita Técnica – Parecer Técnico Final, de 17/4/2015 (peça 1, p. 158-160) : “Devido ao longo tempo da finalização da obra (2004) , fica impossível dar um parecer objetivo e técnico, sobre a justificativa apresentada pelo Sr. Francisco Carlos Rodrigues Sena (Fls 444 a 456) .
Nesse contexto, considerando as fragilidades do processo administrativo conduzido pela Funasa, inclusive com prejuízo à ampla defesa do responsável, as inconsistências atinentes ao valor do débito apontado e a impossibilidade de melhor avaliação desse prejuízo diante do tempo já transcorrido desde os fatos, concluo, como o MPTCU, não ser possível atestar qual teria sido, de fato, o percentual de inexecução das obras de abastecimento de água e confirmar a responsabilidade do ex-prefeito.
Reforço que não se trata, portanto, de afastar o débito, condição na qual me posicionaria por julgar suas contas regulares. E sim de ausência de pressupostos de desenvolvimento válido e regular da TCE, ante o prejuízo à ampla defesa do responsável.
Destarte, acompanho as propostas do douto Parquet de arquivar os autos sem julgamento do mérito, com base no art. 212 do Regimento Interno/TCU, e de dar ciência à Funasa às falhas ocorridas na instrução do processo que deu origem a esta TCE.
No tocante ao município, acompanho as propostas uníssonas da Secex-TCU e do MPTCU de afastá-lo da relação processual.
	Diante do exposto, VOTO para que seja adotada a minuta de deliberação que ora trago ao exame deste Colegiado.
TCU, Sala das Sessões Ministro Luciano Brandão Alves de Souza, em 13 de agosto de 2019.
Ministro VITAL DO RÊGO 
Relator